【裁判字號】    98,勞訴,47
【裁判日期】    991124
【裁判案由】    給付加班費
【裁判全文】
臺灣臺南地方法院民事判決              98年度勞訴字第47號
原      告  陳嘉典
            邱耀進
            黃光宗
            李品辰
            張志弘
            楊佳樺
            張竣龍
            蘇唐民
            邱俊榮
            陳建宏
            劉育精
            王獻群
            蔡東諺
            張嘉仁
            謝志雄
上十五人共同
訴訟代理人  王正宏律師
被      告  五崧捷運股份有限公司
法定代理人  邱文賢
訴訟代理人  劉志鵬律師
            李惠貞律師
            劉素吟律師
上  一  人
複 代 理人  孫丁君律師
上當事人間請求給付加班費事件，經本院於民國99年11月10日言
詞辯論終結，判決如下：
    主    文
被告應給付各原告如總附表「本院判決准許之金額欄」內所示之
金額，及均自民國九十八年十月九日起至清償日止，按週年利率
百分之五計算之利息。
原告其餘之訴駁回。
訴訟費用新臺幣肆萬伍仟參佰伍拾貳元由被告負擔百分之九十九
即新臺幣肆萬肆仟捌佰玖拾捌元，其餘新臺幣肆佰伍拾肆元由原
告負擔。
本判決原告勝訴部分，於各原告分別以如總附表「原告供擔保准
為假執行之金額欄」內所示金額供擔保後，得假執行；但被告分
別以如總附表「被告供擔保免為假執行之金額欄」內所示金額為
各原告預供擔保後，得免為假執行。
原告其餘假執行之聲請駁回。
    事實及理由
一、按訴狀送達後，原告不得將原訴變更或追加他訴，但擴張或
    減縮應受判決事項之聲明者，不在此限，民事訴訟法第255
    條第1項第3款分別定有明文。本件起訴時，原告邱耀進、蘇
    唐民、謝志雄原分別請求新台幣（下同）207,986元、260,8
    87元、938,424元，及均自起訴狀繕本送達翌日起至清償日
    止，按週年利率百分之5計算之利息。嗣具狀將原告邱耀進
    、蘇唐民、謝志雄之請求分別減縮為195,859元、237,184元
    、912,522元，及均自起訴狀繕本送達翌日起至清償日止，
    按週年利率百分之5計算之利息。核諸前開法文所示，原告
    所為聲明之減縮於法並無不合，應予准許，合先敘明。
二、原告起訴主張：
  (一)按勞動基準法第24條規定「雇主延長勞工工作時間者，其延
    長工作時間之工資依左列標準加給之：一、延長工作時間在
    二小時以內者，按平日每小時工資額加給三分之一以上。二
    、再延長工作時間在二小時以內者，按平日每小時工資額加
    給三分之二以上。三、依第32條第3項規定延長工作時間者
    ，按平日每小時工資額加倍發給之」，同法第2條第1項第3
    款規定「工資：謂勞工因工作而獲得之報酬；包括工資、薪
    金及按計時、計日、計月、計件以現金或實物等方式給付之
    獎金、津貼及其他任何名義之經常性給與均屬之。」又有關
    前開勞動基準法第24條所稱之「平日每小時工資額」，係指
    勞工在每日正常工作時間內每小時所得之報酬。但延長工作
    時間之工資及休假日、例假日工作加給之工資均不計入，至
    於全勤獎金如確係勞工因工作而獲得之報酬，每月雖領取之
    數額不固定，仍屬工資而於計算延時工資時應併入計算。
  (二)原告等人均是長期在被告公司任職，任職期間各如總附表「
    任職之起迄時間欄」內所示，而且，服務地點都是以南部科
    學園區為主，屬於被告公司台南營業處員工。原告等人受雇
    於被告公司，經常需要長時間的加班，而被告公司雖有累計
    原告等人之加班時數，但對於計算加班費延時工資之母數即
    原告平日每小時工資，卻僅以本薪計算，而非以原告在每日
    正常工作時間內每小時所得之報酬，換言之，被告公司僅以
    本薪計算原告的每小時工資，而不是將屬於經常性給予性質
    之本薪、津貼或其他名義之工作報酬均列入作為平日每小時
    工資之計算母數，而二者相差之金額幾達一倍，原告等人辛
    辛苦苦加班之加班費，卻因被告不依勞動基準法規定計算加
    班費，使原告未能受領足額之加班費工作報酬。
  (三)關於原告等人請求給付加班費計算方式之說明：
    1.每月工資部分：
      (1)原告邱耀進、黃光宗、李品辰、謝志雄任職於被告公司
        期間，就薪資條上所記載之本薪、職級級數、伙
        食津貼及運輸津貼，均是屬於經常性給付，屬於原告
        因工作所獲得之報酬，故將上開四項薪資列入每月工資
        。
      (2)原告陳嘉典、張志弘、楊佳樺、張竣龍、蘇唐民、邱俊
        榮、陳建宏、劉育精、王獻群、蔡東諺、張嘉仁等人任
        職於被告公司期間，就薪資條上所記載之本薪、職
        級級數、伙食津貼及出車費或運輸津貼，均是屬於
        經常性給付，屬於原告因工作所獲得之報酬，故將上開
        四項薪資列入每月工資。
    2.平日每小時工資部分：依照前項所計算出之每月工資，除
      以240小時（30天乘以8小時），即得出平日每小時工資。
    3.加班時數部分：依照被告公司所製作交付給原告之薪資條
      上，所記載之當月加班時數，作為計算之依據。
    4.每月加班費金額之計算：
      (1)由於原告僅有每月之總加班時數，故無法明確計算出每
        日到底加班幾個小時，所以，以每月30日扣除四個禮拜
        天後，得出可能工作之日數最多是26日，再依照勞動基
        準法第24條規定延長工作時間在二小時以內者，按平日
        每小時工資額加給三分之一以上，所以，將每月加班時
        數在52小時（26×2）內的時數，均以平日每小時工資
        額加給三分之一計算。
      (2)只有在當月之加班總時數超過52小時，就超過的時數部
        分，才以勞動基準法第24條「再延長工作時間在二小時
        以內者，按平日每小時工資額加給三分之二以上」規定
        計算加班費。
      (3)被告自96年12月起有針對假日加班特別記載當月份之假
        日加班總時數，而依照勞動基準法第39條規定「第36條
        所定之例假、第37條所定之休假及第38條所定之特別休
        假，工資應由雇主照給。雇主經徵得勞工同意於休假日
        工作者，工資應加倍發給。」，再參以行政院勞工委員
        會（下稱勞委會）民國87年9月14日台勞動二字第03967
        5號函指出「勞動基準法第39條規定勞工於休假日工作
        ，工資應加倍發給。所稱『加倍發給』，係指假日當日
        工資照給外，再加發一日工資，此乃因勞工於假日工作
        ，即使未滿八小時，亦已無法充分運用假日之故，與同
        法第32條延長每日工時應依第24條按平日每小時工資額
        加成或加倍發給工資，係於正常工作時間後再繼續工作
        ，其精神、體力之負荷有所不同。」，由上開函釋可以
        看出，若勞工於假日至公司加班，倘加班時數僅有四個
        小時，仍然可以領得另發給之一日工資即八小時的工資
        。是以，有關假日加班費差額之計算，原告係以八小時
        為一個基準點，若不足八小時者，以一日工資計算，若
        超過八小時者，例如當月有假日加班時數16小時，則以
        2日的工資作為加班費，若當月有假日加班時數為20小
        時，則是以3日的工資作為假日加班費（20÷8＝2餘4小
        時，不足八小時也計算1日工資，故為3日工資）。
    5.被告應再給付之加班費之計算：被告公司之薪資條均有明
      確記載原告當月的加班時數與其計算給付之加班費金額，
      故將前項所計算出來的每月加班費金額，減除被告公司當
      月已經給付之加班費，即可得出被告公司尚應給付之加班
      費金額。
    6.各原告依上開方式分別計算平均工資、加班時數、應給付
      之加班費、已付加班費以及差額如附表1至附表15所示。
  (四)由上可知，被告確實短少給付原告等人加班費，故原告依照
    勞動基準法第24條、第39條等規定、勞動基準法第1條第2項
    規定：「雇主與勞工所訂勞動條件，不得低於本法所定之最
    低標準。」及與被告間之勞動契約關係，請求被告給付短少
    給付之加班費，自屬於法有據。
  (五)並聲明：
    1.被告應分別給付原告如總附表「原告請求之金額欄」內所
      示之金額，及均自起訴狀繕本送達翌日起至清償日止，按
      週年利率百分之5計算之利息。
    2.原告願供擔保請准宣告假執行。
  (六)對被告抗辯所為之陳述：
    1.被告抗辯就被告與新竹市五崧捷運股份有限公司產業工會
      （下稱五崧產業公會）於96年10月29日簽訂團體協約（下
      稱系爭團體協約），而系爭團體協約簽訂前已發生之加班
      費，不論原告是否參加工會均受系爭團體協約之拘束，應
      認被告就此部分加班費已與原告達成和解等語：
      (1)按當事人主張有利於己之事實者，就其事實有舉證之責
        任，民事訴訟法第277條前段定有明文。民事訴訟如係
        由原告主張權利者，應先由原告負舉證之責，若原告先
        不能舉證，以證實自己主張之事實為真實，則被告就其
        抗辯事實即令不能舉證，或其所舉證據尚有疵累，亦應
        駁回原告之請求（最高法院17年上字第917號判例參照
        ）。
      (2)被告抗辯依系爭團體協約第3條規定，雙方就團體協約
        前之薪資計算爭議已達成和解，原告並已經受領和解金
        額云云，然，本條規定為「自九十七年一月份至四月份
        ，對有發生加班費之乙方會員，每人每月發放加班費新
        台幣伍佰元」，就本條規定文義以觀，實難解釋出兩造
        對於團體協約生效前（不只97年1月至4月間）有關薪資
        計算之爭議，有曾經達成「和解」之意思合致，亦無從
        解釋出原告有捨棄請求加班費差額此權利之意思表示，
        被告抗辯兩造已經達成和解之意思云云，實非無疑。
      (3)就系爭團體協約第3條約定之真意，證人徐弘縣之證述
        內容與證人楊敬芳證述內容有極大之差異，幾乎是屬於
        各說各話之程度，既然如此，則從第3條僅規定「自九
        十七年一月份至四月份，對有發生加班費之乙方會員，
        每人每月發放加班費新台幣伍佰元」，就本條規定文義
        以觀，實難解釋出兩造對於團體協約生效前（不只97年
        1月至4月間）有關薪資計算之爭議，有曾經達成「和解
        」之意思合致，亦無從解釋出原告有捨棄請求加班費差
        額此權利之意思表示。蓋若雙方真有以二千元抵付96年
        10月以前的所有加班費差額之意思，當應會在條文上予
        以註記，而不會僅約定甲方要加發加班費之單純陳述。
      (4)甚者，尚且不論雙方是否成立和解之意思合致，於法無
        明文之情形下，所有的法律行為或法律規定乃不得主張
        「溯及既往」，是以，被告欲主張團體協約具有溯及效
        力，就此有利於己之事實，理當先依民事訴訟法第277
        條規定負擔舉證責任，否則被告此部分之主張，當無理
        由。
      (5)就非會員部分，被告主張於團體協約成立後有以「公告
        」方式使「非會員」「瞭解」，因此就非會員於團體協
        約成立前之薪資爭議亦受此協約拘束，然，未有溯及效
        力之規定如何能拘束已發生之法律行為，已非無疑問，
        依團體協約法第2條之規定「本法所稱團體協約，指雇
        主或有法人資格之雇主團體，與依工會法成立之工會，
        以約定勞動關係及相關事項為目的所簽訂之書面契約。
        」亦可顯見團體協約之性質為契約，成立後對工會會員
        發生效力，因此，團體協約本不及於非工會會員者，且
        被告所謂之「公告」僅是片面之意思通知，並非兩造有
        對勞動條件達成一致之新合意，被告以曾經「公告」周
        知作為其主張依據，均屬無理由。
      (6)由證人徐弘縣及楊敬芳之證詞可知，非屬工會會員之司
        機，並無受系爭團體協約之拘束。
        證人徐弘縣證稱：「（問：五崧工會在簽立團體協約
          書前，有無考慮過未參加工會之勞工如何計算「加班
          費」之問題？）答：我們只是工會代表，只有考慮有
          參加工會的勞工，無法針對沒有加入工會的勞工加以
          考慮，所以對於未參加工會的勞工，我們並沒有考慮
          如何計算。」
        證人楊敬芳證稱：「（問：五崧工會在簽立團體協約
          書前，有無考慮過未參加工會之勞工如何計算「加班
          費」之問題？）答：當時沒有討論到這部分。」
        是以，本件簽立團體協約之勞資雙方，均未針對團體
          協約有無拘束非工會會員乙點進行協商與討論，自當
          無從認為系爭團體協約有拘束非工會會員之效力。
      (7)故就團體協約簽訂前已發生之加班費，其爭議應在系爭
        團體協約是否有溯及效力，而得對協約簽訂前已發生之
        加班費發生效力，如被告不能舉證系爭協約有溯及效力
        ，則被告此部分之主張當無理由，與是否成立和解尚無
        干係，而對非工會會員之原告，雙方既未達成團體協約
        之合意，本無此適用系爭團體協約之可能，被告就此部
        分之主張均無理由。
      (8)又被告所提出之被證物九號會議記錄，雖在會議議題第
        3點有記載「乙方不得再對甲方以相同事由再有所請求
        或作為罷工之理由」，但該份書面文件既屬會議紀錄，
        而非團體協約之內容，當無拘束原告之效力。
      (9)就在系爭團體協約前已發生之加班費差額請求，就工會
        會員而言，是屬於發生之工資請求權，乃是各工會會員
        個人的財產權，從卷內資料來看，並無授權工會進行行
        使該工資請求權或捨棄該工資請求權之證據資料，所以
        被告主張以團體協約之內容，特別是第3條規定要解釋
        認為原告已不能行使加班費差額請求權利，應無理由。
    2.被告抗辯就系爭團體協約簽訂後之加班費計算方式，不論
      原告是否參加工會，均受該團體協約之拘束部分：
      (1)依照團體協約法第17條規定團體協約之效力僅及於「一
        、為團體協約當事人之雇主。二、屬於團體協約當事團
        體之雇主及勞工。三、團體協約簽訂後，加入團體協約
        當事團體之雇主及勞工。」若原告未加入工會，當不受
        該團體協約之拘束，此為理之當然。
      (2)被告抗辯工會法第12條有強制勞工加入工會之規定，故
        跳躍推論原告縱令非屬工會會員，亦應認為等同於已加
        入工會而應受團體協約之拘束云云，然工會法第12條規
        定「凡在工會組織區域內，年滿16歲之男女勞工，均有
        加入其所從事產業或職業工會之權利與義務。」，關於
        本條規定，實務上咸認為屬於訓示規定，蓋我國目前法
        律實效是施行完全自由入會制，此從工會法對於不入會
        之勞工並無任何行政罰或任何民事賠償之處罰規定即可
        見一斑。退萬步言，若被告認為所有五崧公司之員工都
        應屬於工會會員，則顯然進行團體協約確認時，該工會
        並未通知未加入工會會員之勞工前來開會，故該次之確
        認團體協約議案並未通過，被告自不得主張該團體協約
        已生效力。
      (3)為工會會員之原告亦不應受系爭團體協約第2條所載加
        班費計算方式所拘束：
        被告辯稱其已與五崧產業公會簽訂系爭團體協約，並
          主張原告等人屬於工會會員應受該團體協約之拘束云
          云，此乃屬於有利於被告之事項，依據民事訴訟法第
          277條之規定，應由被告就原告何人屬於工會會員負
          舉證責任。又，團體協約須經工會協議通過，是以，
          若於96年12月9日之會議成立時非為會員，即非該團
          體協約生效時有會員資格之員工，當不適用系爭團體
          協約。
        依據原告所提出準備一狀中檢附之台灣高等法院台南
          分院98年度勞上字第9號民事判決可知，本件高等法
          院民事判決之基礎事實與本案完全相同，均屬被告公
          司員工對被告公司提起請求給付加班費差額之訴訟，
          於前開高院判決中亦認定有關五崧公司員工每月之「
          本薪」、「職級級數」、「伙食津貼」、「運輸津貼
          」與「出車費」均是勞工實質領得之給付，屬於勞動
          之對價，應認為是經常性之給與，屬於該公司員工每
          月之「工資」，均應列為計算加班費之基準（參見判
          決書第25頁）。並且清楚指出勞動基準法第24條有關
          延時工資之計算標準乃是強制規定，不得低於勞動基
          準法所定之計算標準（參見判決書第29頁）。
        團體協約法第3條規定「團體協約違反法律強制或禁
          止之規定者，無效。」，本件被告所提出被證物五號
          團體協約書第2條第1項「乙方會員之加班費，以本薪
          及伙食津貼為計算基數，並依勞基法辦理。」其內容
          語焉不詳，初看似乎是指以本薪及伙食津貼作為計算
          基數，然後段又稱是依照勞基法辦理，但無論如何，
          如果本件團體協約違反勞動基準法第24條有關延時工
          資之計算標準之強制規定，當應認為屬於無效之約定
          ，而誠如前所述，鈞院及台灣高等法院台南分院判決
          均認定有關五崧公司員工每月之「本薪」、「職級級
          數」、「伙食津貼」、「運輸津貼」與「出車費」均
          是勞工實質領得之給付，屬於勞動之對價，應認為是
          經常性之給與，屬於該公司員工每月之「工資」，均
          應列為計算加班費之基準，是以，縱令本件團體協約
          另為低於前開強制規定標準之約定者，亦屬無效。
        證人徐弘縣已經證述系爭團體協約第2條第1項之所以
          要加註「並依勞基法辦理」之文字，乃是要保障勞工
          的權益，是以，無論是從團體協約法第3條規定或者
          是從證人徐弘縣之證詞，均可以解釋該條約定就是要
          依照勞動基準法之規定計算加班費，否則均有違反強
          制法之規定之違誤。
      (4)原告依被告公司之公告受領金額，無從認為已與被告公
        司達成加班費計算方式之協議：
        按和解者，謂當事人約定，互相讓步，以終止爭執或
          防止爭執發生之契約；再按和解有使當事人所拋棄之
          權利消滅及使當事人取得和解契約所訂明權利之效力
          ；又，當事人互相表示一致者，無論其為明示或默示
          ，契約即為成立。當事人對於必要之點，意思一致，
          而對於非必要之點，未經表示意思者，推定其契約為
          成立，關於該非必要之點，當事人意思不一致時，法
          院應依其事件之性質定之，民法第736條、737條及第
          153條定有明文。
        被告抗辯原告已受領和解金額，可認已與被告達成加
          班費計算方式之協議云云，然，依據民法第736條、7
          37條及153條之規定可知，和解契約之成立須雙方當
          事人意思表示互為一致，方能使當事人所拋棄之權利
          消滅及使取得和解契約所訂明權利之效力；惟從系爭
          團體協約第3條「自九十七年一月份至四月份，對有
          發生加班費之乙方會員，每人每月發放加班費新台幣
          伍佰元」，並無法解釋出兩造間曾經有「和解」之意
          思合致，亦無從解釋出原告有捨棄請求加班費差額之
          權利之意思表示，此等涉及加班費計算及發放之事項
          應屬契約必要之點，須當事人之意思表示一致，方能
          使契約成立生效，遍觀系爭團體協約之內容，被告並
          未就此於團體協約中明白表示使原告等人得以清楚知
          悉受領此等金額之效力，原告並未有以此受領作為和
          解並放棄請求加班費差額之意思，是以，被告抗辯兩
          造已經達成和解之意思云云，當無理由。
        另外，不具備工會會員身分之原告，當不受系爭團體
          協約之拘束，被告主張非屬工會會員之原告有受領加
          班費而未爭執或保留意思表示云云，更屬率而「臆測
          」，被告既未清楚表示受領此等金額之效力，與不具
          備工會會員身分之原告更無就和解事項互為意思表示
          一致之可能，僅憑原告之受領而主張兩造有達成加班
          費計算之「協議」云云，應無理由自明。
    3.兩造就原告主張之加班費計算方式及請求之加班費差額就
      有所爭執者，係原告所主張之加班費是否應扣除所謂的出
      車費或運輸津貼：
      (1)被告在其民事答辯六狀中第三頁，亦承認兩造是以打卡
        時間作為工作時間之計算，並以打卡時間作為加班時數
        之計算，而其現又主張加班費應該扣除所謂的出車費或
        運輸津貼云云，當無理由。倘若被告主張正常工時外之
        出車費已有給付，此乃對被告有利之主張，依民事訴訟
        法第277條之規定，應由被告負擔舉證責任。
      (2)運輸津貼，乃是每月固定數額，屬於經常性給與，為勞
        工工作之對價，被告焉得主張與加班費有關？況鈞院97
        年度勞訴字第2號民事判決亦認為被告公司之運輸津貼
        是屬於經常性給與，顯見被告將運輸津貼與加班費連結
        ，屬於不當連結，而有誤導鈞院之嫌。
      (3)關於出車費，是被告公司本身將薪資結構複雜化設計的
        展現，但其本質仍是屬於原告勞動之對價，具有經常性
        之特徵，而且也是屬於運輸津貼之替代，此從原告之薪
        資條內容即可得證，況鈞院97年度勞訴字第2號民事判
        決亦認為被告公司之出車費是屬於經常性給與，顯見被
        告將出車費與加班費連結，屬於不當連結，而有誤導鈞
        院之嫌。
      (4)被告抗辯加班費應扣除運輸津貼或出車費，理由是其所
        給付之薪資優於勞基法之約定云云，其論述之不當，可
        以用一個例子作為說明：若有一家公司告訴應徵的員工
        ，每月薪資大約4-5萬元之間（不含加班），員工同意
        這個數字，然後進入公司，公司自行將該薪資結構區分
        為本薪：17,280元；職級津貼：5,000元；伙食
        津貼：5,000元；運輸津貼：18,000元，之後，要求
        員工加班，然後告訴員工說加班費，要以基本薪資17,2
        80元計算加班費，當然是不合理的，也不合勞基法之規
        定。之後，公司又說是薪資中的「出車費」、「運輸津
        貼」均非屬勞基法所規定之給付所以要扣除，所以加班
        費的差額也要扣除此部分云云，亦令人不知所云。
      (5)按勞資雙方對於薪資之約定，只要不低於基本工資之規
        定，依法當應予以尊重，換言之，在不加班之情形下，
        勞工與雇主協議結果，勞工每月所得領取之經常性給與
        只要高於基本工資，當應予以尊重。但勞工在正常工時
        外，有延時加班之情形下，應該如何計算延時工資，則
        必須依照勞基法的強制規定，也就是要以平日每小時工
        資進行計算，除非勞資雙方之計算方式對於勞工而言優
        於勞基法之規定。就本件而言，原告平日每小時工資，
        當然是指原告基於勞動工作而獲得之經常性給與金額，
        而不是以被告所創造之「原告依勞動基準法可得請求之
        薪資總額」來計算，被告之主張誠令人費解。
      (6)按勞動基準法第2條第1項第3款規定「工資：謂勞工因
        工作而獲得之報酬；包括工資、薪金及按計時、計日、
        計月、計件以現金或實物等方式給付之獎金、津貼及其
        他任何名義之經常性給與均屬之。」，本條項規定既稱
        「津貼」或其他任何名義之經常性給與均屬之，則被告
        主張「出車費」與「運輸津貼」非屬勞基法規定之給付
        云云，即無理由。難道被告主張運輸津貼或出車費是屬
        於無償贈與而與勞動對價無關？
      (7)被告自行創設所謂「原告依勞動基準法可得請求之薪資
        總額」之名詞，誠不知與加班費之計算有何關連性？原
        告認為，簡化被告之主張，究其根源，無非就是要以基
        本工資之數額來計算加班費，此一主張原告認為與勞基
        法的強制規定相違背，是以，系爭加班費之計算方式應
        以勞動基準法之規定作為計算基礎，方得使原告受領足
        額之加班費工作報酬。
      (8)被告引原告邱耀進96年11月及12月之加班時數及加班費
        製作表格說明，該說明之內容明顯忽略加班費之計算並
        不是以每月總加班時數進行計算加班費，而是以每日加
        班時數及有無超過逾時加班兩小時之標準作為計算，所
        以原告認為在每日加班時數不明的情況下，被告在該表
        格中所作的說明，並無意義。
    4.依照勞工退休金條例第21條第2項規定：「雇主應置備僱
      用勞工名冊，其內容應包括勞工到職、離職、出勤工作紀
      錄、工資、每月提繳紀錄及相關資料。」又依勞工退休金
      條例施行細則第30條規定：「勞工依本條例第8條、第9條
      第1項、第2項或第35條第1項規定選擇適用退休金制度之
      文件及雇主依本條例第21條第2項所置備之僱用勞工名冊
      ，由雇主或事業單位保存至勞工離職之日起5年止。」因
      此，被告有保存勞工工資清冊之法定義務，原告依此要求
      被告應提出原告等人之出勤卡，以利原告統計每日加班日
      數及應得之加班費。
三、被告則聲明請求駁回原告之訴，如受不利判決，願供擔保請
    准宣告免為假執行，並以下列情詞置辯：
  (一)臺灣高等法院台南分院98年度勞上字第9號民事判決，業經
    最高法院廢棄，且該判決於本件基礎事實全然不同，於本件
    並無參酌之價值：
    1.原告雖提出鈞院97年度勞訴字第2號民事判決及臺灣高等
      法院台南分院98年度勞上字第9號民事判決，判決訴外人
      黃志清等12人勝訴，惟該判決有違背法令之情事，業經最
      高法院99年度台上字第1102號民事判決廢棄，本件自尚非
      屬確定判決，於本件應無參酌之必要。
    2.再者，訴外人黃志清等12人，均非工會會員，於被告與工
      會簽訂系爭團體協約前即離職，並無受到團體協約拘束之
      問題，故系爭判決與本件訴訟之基礎事實完全不同，不容
      原告任意比附援引。
  (二)被告就系爭團體協約簽訂前已發生之加班費，已與原告達成
    和解，原告自不得再事爭執：
    1.有關加班費爭議，工會早於96年10月間即與被告協商，雙
      方並簽署系爭團體協約，參加工會之原告應受團體協約約
      定內容之拘束，不得再事爭執：
      (1)勞資爭議可分為權利事項之爭議及調解事項之爭議：
        勞資爭議處理法第4條第2項及第3項分別規定：「權
          利事項之勞資爭議，係指勞資雙方當事人基於法令、
          團體協約、勞動契約之規定所為權利義務之爭議。」
          、「調整事項之勞資爭議，係指勞資雙方當事人對於
          勞動條件主張繼續維持或變更之爭議。」
        依上開規定可知，權利是否存在、已發生所引起爭議
          ，屬權利事項之爭議；至於勞動條件之維持、調整或
          變更係屬調整事項之爭議。
      (2)團體協約得約定之事項，除勞動條件之調整或變更外，
        亦得就已發生之權利達成和解，團體協約所載之和解方
        案具有和解契約之效力：
        勞資爭議處理法第5條前段「權利事項之勞資爭議，
          依本法所定之調解程序處理之。」、第21條「勞資爭
          議經調解成立者，視為爭議當事人間之契約；當事人
          一方為勞工團體時，視為當事人間之團體協約。」
        依上開規定可知，團體協約得約定之內容，除勞動條
          件之變更、調整外（調解事項爭議），亦包括依法令
          所生權利義務爭議（權利事項爭議）之和解方案。
        團體協約就已發生之權利義務約定和解方案，非屬團
          體協約法所定之無效事項，益徵團體協約得約定和解
          方案。團體協約法第9條、第10條、第13條分別規定
          ：「團體協約有規定僱主僱用工人應依工人團體所定
          輪僱工人表之次序者，其規定為無效。」、「團體協
          約得規定僱主僱用工人應由工人團體介紹，但限制僱
          主之自由去取者其規定為無效。如規定工人團體有介
          紹權時，應規定由接到僱主通知之日起一星期內之一
          定期間尚未介紹工人到工時，僱主得僱用工人團體以
          外之工人。」、「團體協約有限制僱主採用新式機器
          或改良生產，或限制僱主買入製成品或加工品之規定
          者，其規定為無效。」可見團體協約法並未限制團體
          協約不得約定權利事項之和解方案。
        依上開規定可知，雇主與工會經協商後，自得就已發
          生權利之權利事項爭議互為讓步，達成和解，簽署團
          體協約，而依民法第153條第1項、第736條之規定：
          「當事人互相表示意思一致者，無論其為明示或默示
          ，契約即為成立。」、「稱和解者，謂當事人約定，
          互相讓步，以終止爭執或防止爭執發生之契約。」該
          團體協約即具有和解契約之效力。
      (3)有關加班費爭議，工會早於96年10月間即與被告協商，
        雙方並簽署團體協約：
        團體協約之內容，當然為雇主與工會會員間勞動契約
          之內容：
        A.按工會法第5條第1款、第9款及第13款分別規定：「
          工會之任務如左：一、團體協約之締結修改或廢止。
          …九、勞資間糾紛事件之調處。…一三、有關改善勞
          動條件及會員福利事項之促進。」
        B.次按現行團體協約法第1條前段、第4條第1項分別規
          定：「稱團體協約者，謂僱主或有法人資格之僱主團
          體，與有法人資格之工人團體，以規定勞動關係為目
          的所締結之書面契約。」、「團體協約應由當事人雙
          方或一方呈請主管官署認可。主管官署發現團體協約
          條款中有違背法令、或與僱主事業之進行不相容、或
          與工人從來生活標準之維持不相容者，應刪除或修改
          之。如得當事人同意時，得就其刪除或修改後之團體
          協約認可。已認可之團體協約自認可之翌日起發生效
          力。」
        C.又現行團體協約法第14條第1項、第15條、第16條分
          別規定：「團體協約如無特別限制，左列各款之僱主
          及工人均為團體協約關係人，應遵守團體協約所定之
          勞動條件：一、為團體協約當事人之僱主。二、屬於
          團體協約當事團體之僱主及工人，或團體協約訂立或
          訂立後加該團體之僱主及工人。」、「前條第一項各
          款所列團體協約關係人之所屬關係人之團體協約終止
          時終了。團體協約訂立後由協約當事團體退出之僱主
          或工人之所屬關係亦同。」、「團體協約所定勞動條
          件當然為該團體協約所屬僱主及工人間所訂勞動契約
          之內容。如勞動契約有異於該團體協約所定之勞動條
          件者，其相異之部分無效；無效之部分以團體協約之
          規定代之，但異於團體協約之約定為該團體協約所容
          許、或為工人之利益變更勞動條件而該團體協約並無
          明文禁止者為有效。」
        D.依上開規定，工會經會員授權，得與雇主協商勞動條
          件、簽署團體協約，如簽署團體協約，並呈請勞工主
          管機關認可者，該團體協約之內容，當然成為個別雇
          主與個別員工（工會會員）間之勞動契約之內容，此
          即團體協約之「法規性效力」。又受團體協約所拘束
          者，除團體協約簽訂當時之工會會員外，亦包括其後
          加入工會之成員，且不因嗣後有無退出工會而受影響
          。
        E.有關團體協約法第14條、第16條之規範意旨及團體協
          約之「法規性效力」，國內勞動法學者政治大學黃程
          貫教授之專文可供參酌：
          a.「團體協約之效力，可分為兩大部分：一為所謂『
            法規性效力部分』（der normative Teil )；一為
            所謂『債法性效力部分』（der obligatorische
            Teil ) …團體協約中此一部分之所以稱之為所謂
            「法規性」效力部分（亦有稱之為規範效力部分）
            ，乃是因為團體協約之勞方當事人係勞工團體，而
            資方當事人則係個別雇主或雇主團體，在勞工團體
            、雇主團體作為團體協約當事人時，其所簽定之團
            體協約，對其成員之個別勞工、個別雇主即當然發
            生效力，不問其是否同意。換言之，對團體之成員
            而言，其所屬團體所簽定之團體協約將產生有如法
            規一般之效力，因此，稱之為團體協約之法規性效
            力。此一部分之主要內容乃是勞動關係之成立（如
            ：招募程序、契約之格式與書面等等）、內容（尤
            其是各種工資、工時等主要勞動條件與各種福利、
            各種企業廠場內之秩序規範與違反時之懲罰等等）
            與消滅（尤其是勞動契約之終止、離職等等）。此
            等內容一經團體協約簽定後，當即成為個別勞工與
            個別雇主間之勞動契約的內容，此即團體協約之法
            規性效力（見團體協約法第16條第1項之規定）。
          b.「至於應適用團體協約之法規性效力部分之人的範
            圍究竟如何確定？此一人的範圍一般稱之為『團體
            協約關係人』（亦有稱之為『受團體協約拘束之人
            』），除包括身為團體協約當事人之個別雇主外，
            依上所述自然包括團體的成員在內，且包括在該團
            體簽定協約時已具有成員資格者，以及在其後始加
            入成為成員者，均受團體協約法規性效力部分之拘
            束（團體協約法第14條第1項）。」
          c.「團體協約一旦訂定之後，團體協約中所規定之勞
            動關係的內容（即各種勞動條件）當即成為團體協
            約關係人之個別雇主與個別勞工間勞動契約之內容
            。至於勞動契約當事人是否知悉該團體協約之內容
            或是否同意該團體協約之內容，均在所不問。此係
            團體協約法第16條第1項所規定之強制性的法規性
            效力。」
        被告公司工會於96年5月間成立，就加班費等爭議與
          被告協商，經協商後，雙方於96年10月29日締結系爭
          團體協約，達成協議：
        A.五崧產業公會於96年5月5日成立，並於同日召開第1
          屆第1次會員大會，選出訴外人徐弘縣、李振銘等人
          為工會理事。
        B.有關加班費爭議，工會於96年10月24日勞資協商會議
          上向被告提出之「團體協約書」草案，該草案第2條
          第1項、第3條分別載明：「乙方會員之加班費，平日
          延長工時，以全薪（不含加班費）為基數，前兩個小
          時每小時以1.33倍計算，第三個小時起以1.6 6倍計
          算；假日加班，八小時內加發兩日工資，超過8小時
          部分比照平日加班的倍數，以假日加班為基數計算。
          」、「自九十一年五月至九十六年四月止之加班費計
          算，少於勞基法最低標準之差額，由甲方於九十六年
          七月一日前補足給乙方會員。」
        C.就上開工會主張，被告本於最大之誠意與工會協商，
          多次召開勞資協商會議，逐一討論團體協約草案之內
          容。其中，工會要求調整加班費之計算基準，並要求
          被告回溯補發自91年5月起至96年4月止5年內之加班
          費。
        D.惟被告以貨物運輸為業，客戶位居全國各地，且出貨
          、收貨時間不定，被告必須依據客戶之需求機動調整
          運輸業務，無法事先排定或固定司機之貨運路線（工
          作地點）、貨運時間（工作時間），且司機係單人在
          外負責運輸工作，不在被告之指揮監督之下，交通狀
          況亦無法事先掌握，再者，運輸時間受到司機個人之
          車行速度及司機主觀因素（休息次數及時間、是否中
          途延宕、是否爭取出車費、賺取加班費等）所影響，
          在諸多不可預測之因素下，非固定路線之貨運業，司
          機加班時間之長短與加班時間的必要性，相較於客運
          業而言，更難以確認與掌控。基於上開行業特性，被
          告與員工係約定出車之往返時間由員工自我管理，員
          工之打卡時間均列為工作時間（包括休息時間）計算
          加班費，實屬從優辦理，工會略此不論，逕主張被告
          短發加班費，實無理由。
        E.然而，工會已於96年10月21日臨時大會投票表決通過
          進行全面罷工，被告為求勞資合諧，且避免客戶權益
          受損，於新竹市勞工局見證下，於96年10月28日下午
          3點起長談至翌日凌晨，雙方基於對被告行業特性、
          計薪方式之理解，達成協議並簽署團體協約、勞資協
          議書，被告已將團體協約檢陳主管機關，嗣工會於96
          年12月9日會員大會追認該團體協約。
        F.其中，系爭團體協約第2條第1項、第3條分別約明：
          「乙方會員之加班費，以『本薪』及『伙食津貼』為
          計算基數，並依勞基法辦理。」、「自九十七年一月
          份至四月份，對有發生加班費的乙方會員，每人每月
          發給加班費新台幣伍百元。」
        系爭團體協約第3條係就「團體協約簽訂前已發生之
          加班費」約定和解方案，並非溯及規範團體協約簽訂
          前之加班費計算方式，原告之主張，實有誤導：對照
          工會於96年10月24日勞資協商會議上向被告提出之「
          團體協約書」草案第2條第1項、第3條：「乙方會員
          之加班費，平日延長工時，以全薪（不含加班費）為
          基數，前兩個小時每小時以1.33倍計算，第三個小時
          起以1.66倍計算；假日加班，八小時內加發兩日工資
          ，超過8小時部分比照平日加班的倍數，以假日加班
          為基數計算。」、「自九十一年五月至九十六年四月
          止之加班費計算，少於勞基法最低標準之差額，由甲
          方於九十六年七月一日前補足給乙方會員。」，以及
          協商後簽訂之團體協約第2條第1項、第3條：「乙方
          會員之加班費，以『本薪』及『伙食津貼』為計算基
          數，並依勞基法辦理。」、「自九十七年一月份至四
          月份，對有發生加班費的乙方會員，每人每月發給加
          班費新台幣伍百元。」可知，有關加班費爭議，團體
          協約約定如后內容：
        A.就團體協約簽訂前工會主張已發生之加班費，被告將
          於97年1月至4月份，每個月發給員工500元，作為本
          項爭議之和解金額。
        B.就團體協約簽訂後之加班費計算方式，以本薪及伙食
          津貼作為加班費計算基準。
        C.換言之，系爭團體協約第3條所載「九十七年一月份
          至四月份」係就「和解金額給付時間」之約定，亦即
          ，工會原要求被告應於96年7月1日前給付加班費差額
          ，經協商後，被告與工會達成於97年1月至同年4月分
          次給付和解金額之約定，且工會就團體協約所約定之
          事項拋棄對被告再為主張之權利，此有工會承諾：「
          乙方不得再對甲方以相同事由再有請求或作為罷工之
          理由。」等語可稽。
        自系爭團體協約簽訂後，工會未對加班費之計算或給
          付提出任何異議，益證加班費爭議確實已於團體協約
          中達成和解：團體協約簽訂後，工會持續舉行理監事
          會與會員大會，被告基於勞資合諧，被告多次派主管
          出席，與工會直接溝通及說明勞動條件與福利，工會
          不僅於96年12月9日工會會員大會決議追認團體協約
          ，於96年11月8日工會理監事進行會務報告時，對於
          先前工會所提之「公司薪資制度一國多制，加班費應
          依勞基法計算」議案，工會更說明此議案之執行情形
          為「於團體協約中協商完成」，換言之，工會自團體
          協約簽訂後，從未再主張被告有短少給付加班費之情
          事，且聲明加班費相關爭議已於團體協約協商完成，
          益證有關已發生之加班費差額爭議，已透過團體協約
          達成和解，原告執意否認，顯昧於事實。
        原告陳嘉典等12人，均屬工會會員，自應受系爭團體
          協約之拘束：
        A.依新竹市政府99年1月21日府勞資字第0990007334號
          函所檢附之工會第1屆第1次臨時會員大會會員名冊所
          示，原告陳嘉典、黃光宗、楊佳樺、張竣龍、蘇唐民
          、邱俊榮、劉育精、王獻群、蔡東諺、張志弘、張嘉
          仁、陳建宏等人均確屬工會會員，彼再否認其身為工
          會會員之身分云云，要無可採。
        B.揆諸上開團體協約第16條之規定，被告與工會締結之
          團體協約內容即為兩造間之契約內容，而上開團體協
          約第3條規定既已約明已發生之加班費爭議之和解方
          式，其等即應受團體協約內容之拘束，再提起本件訴
          訟，並無理由。
      (4)依證人楊敬芳、徐弘縣之證詞可證，被告就團體協約簽
        訂前已發生之加班費，已與原告達成和解，並約定團體
        協約簽訂後之加班費計算方式，原告自不得再事爭執：
        系爭團體協商為諸多議題之集體談判，由工會草擬提
          出團體協約草案，除加班費外，提出諸多要求，經被
          告同意後大幅調升員工之勞動條件：
        A.團體協約草案係由工會草擬提出：
          a.證人徐弘縣證稱：「（有無參加新竹市五崧捷運股
            份有限公司產業工會（下稱五崧工會）？如有，擔
            任何職務？）有，擔任常務理事。」、「（（提示
            被證5之團體協約書）你有無參與該團體協約書之
            簽立？）有。」、「（提示被證2之團體協約書草
            案，這個草案是否五崧工會所擬？）我們工會草擬
            的。」、
          b.證人楊敬芳亦證稱：「（（提示被證2之96年10月
            24 日會議簽到表、被證3之96年10月27日簽到表、
            被證9之96年10月28日會議記錄及會議簽到表）這
            三次會議，你是否有參加？）三次都有參加。」、
            「（（提示被證5之團體協約書）你有無參與該團
            體協約書之簽立？）有。」、「（提示被證2之團
            體協約書草案，這個草案是否五崧工會所擬？）是
            。」
        B.除加班費外，工會主要訴求尚包括：
          a.變更勞動條件、薪資制度應經工會同意（被證2號
            團體協約草案第1章「勞動條件」第1條、第3章「
            勞動條件與勞動契約變更」參照）；
          b.保證三節及各項獎金之發放（被證2號團體協約草
            案第1章「勞動條件」第1、4、5、6條參照）；
          c.保障出車機會（被證2號團體協約草案第1章第8條
            參照）；
          d.保障遭吊扣執照之司機之工作權（被證2號團體協
            約草案第1章第10條參照）；
          e.降低司機車禍事故之賠償比例（被證2號團體協約
            草案第2章「交通意外事故之處理」參照）；
          f.建立與工會之協商管道（被證2號團體協約草案第4
            章「工會」第1至7條參照）。
        C.針對工會提出之要求，被告大幅讓步：
          a.被告同意，任何勞動條件、薪資制度之變動，應先
            與工會協商，經勞資雙方同意；員工可自願選擇適
            用抽成制或出車費制（被證5號團體協約第1條第1
            項、第3項參照）。
          b.被告保證發給卡車司機3,000元、拖車司機6,000元
            之績效獎金，且無論盈虧，均發給工會會員本薪1
            個月之春節獎金，另將端午及中秋節節金從1000元
            提升為2000元（被證5號團體協約第1條第2項、第2
            條第5項參照）。
          c.被告承諾公平排班，確保司機之出車機會，並視業
            需狀況考量凍結外車數量（被證5號團體協約第2條
            第7項、第15條參照）。
          d.團體協約簽訂前，被告原基於司機喪失擔任駕駛之
            資格，而得終止契約，團體協約簽訂後，被告同意
            ，遭吊扣執照之司機得留職停薪，並同意實施相關
            之後續復職措施，以保障其工作權（被證5號團體
            協約第9條參照）。
          e.司機工作期間最大之風險在於，因可歸責於司機之
            原因所致之交通意外事故，依民法第188條第3項之
            規定，應由司機負終局責任，被告同意，降低司機
            之責任範圍並設定責任上限，就人員傷亡，同年度
            第1次肇事以15萬元為賠償上限，第2次肇事以30萬
            元為賠償上限，第3次肇事則全額賠償，超過上述
            責任範圍、責任上限之損失，轉由被告承擔；就貨
            物損壞或遺失，小車負擔保險自負額1萬5000元、
            大車負擔3萬元，拖車負擔4萬元（被證5號團體協
            約第10條、第11條參照）。
          f.被告同意，就公司內部之管理規章與工會討論研議
            ，協助工會設置辦公室，每月提供3500元補助金予
            理監事，提供理監事處理會務之公假等（被證2號
            團體協約草案第18至24條參照）。
        D.有關上情，業經證人楊敬芳證述明確：
          a.證人楊敬芳證稱，團體協約明文勞動條件之調整應
            經勞資協商：「（既然薪資科目由公司決定，公司
            是否可以取消『伙食津貼』的科目？又是否可以將
            該原科目項下的薪資挪到別的科目下？）…勞動條
            件的變更，我們會經過協商，在協約中已經明確記
            載，如果要變動需要透過協商的程序。」
          b.證人楊敬芳證述，團體協約將勞資協商之績效獎金
            數額明文化：「（（請求提示被證十二）「變更後
            」所指為何？指二十九日團體協約簽立後條件有變
            更的部份。變更後，卡車司機每月是否增加績效獎
            金三千元，拖車司機是否增加六千元？）此部分，
            事實上我們一整年的勞資協商當中，我印象中沒有
            記錯的話，在三月時已經確認卡車三千，拖車陸仟
            此部分，並已經從三月開始做了，團體協約只是寫
            到裡面併進去。」
          c.楊敬芳復證述，團體協約明文年終獎金之發放標準
            ，並調升端午、中秋獎金之數額：「（變更後，公
            司是否不論盈虧均發給本薪一個月之年終獎金？）
            在九十七年的年初發九十六年的年終獎金就是依據
            此原則來發的。」、「（公告第三頁第八點，變更
            後員工之端午及中秋獎金是否由壹仟元提升為兩千
            元？）是。」
          d.楊敬芳復證述，團體協約設定司機肇事之責任上限
            ：「（第三頁第九點，關於司機交通意外事故賠償
            ，是否從司機個人負無上限之責任，轉而為同年度
            第一次發生以新台幣十五萬元為上限，第二次三十
            萬元、第三次發生時以全額賠償？）是這樣沒有錯
            。」
          e.由上可知，團體協約草案係由工會提出，除加班費
            外，被告與工會就工會提出之諸多議題展開協商，
            被告均大幅讓步，不僅調升員工之勞動條件，更大
            為降低司機執行職務之風險，工會在大有斬獲之情
            形下，就最後之協商議題，即加班費議題，與被告
            互為讓步，達成協議（詳見下文）。
        依證人楊敬芳、徐弘縣之證詞，團體協約之協商議題
          包括團體協約簽訂前之加班費，工會及被告之協商代
          表，於團體協約當時均明確了解勞基法所訂加班費計
          算方式，並就團體協約簽訂之加班費差額達成和解協
          議：
        A.證人徐弘縣證稱，團體協約之協商議題包括團體協約
          簽訂前之加班費：「（提示被證4之網路新聞，五崧
          工會是否決議於96年10月29日全面罷工？後來有無真
          的罷工？）有決議，後來沒有真的罷工。」、「（引
          發上開罷工之勞資爭議項目是否包括工會不滿被告公
          司給付『加班費』之計算方式？）有。」、「（五崧
          工會在簽立團體協約書前，就被告公司如何給付『加
          班費』之預設立場為何？包括簽立團體協約前已發生
          爭議之加班費（即96年11月以前）及簽立團體協約後
          之加班費（即96年12月以後）？）工會立場是要求公
          司要以全薪的方式來計算加班費，包括簽團體協約之
          前的加班費也是，不足的部份，公司需要補足。」
        B.證人復證述，被證3號之勞資爭議協調事由之記錄，
          與協商過程相符，此有徐弘縣證稱：「（（提示被證
          3之勞資爭議協調事由）這個紀錄關於第二條第一項
          、第三項之內容是否正確？）第二條第一項記載內容
          是正確的，結論是保留，第二條第三項，結論也是保
          留。」等語、證人楊敬芳證述：「（（提示被證3之
          勞資爭議協調事由）這個紀錄關於第二條第一項、第
          三項之內容是否正確？）第二條第一項內容正確，第
          三項內容也正確。」等語可憑。
        C.由上證述可證，協商過程之結論，與被證3號勞資爭
          議協調事由之紀錄相符，而依被證3號所示，被告與
          工會係依據工會所提團體協約草案之條文與章節，依
          序討論，其中，關於團體協約草案第3條：「自九十
          一年五月至九十六年四月止之加班費計算，少於勞基
          法最低標準之差額，甲方於九十六年十一月三十一日
          前補足給乙方會員。」，工會之協商意見為：「9610
          26工會意見：依據民法及勞基法提出追溯五年之要求
          。」，核與證人徐弘縣上開「簽團體協約之前的加班
          費也是，不足的部份，公司需要補足」之證詞相符，
          足見團體協商之議題確實包括團體協約簽訂前之加班
          費。
        D.證人楊敬芳、徐弘縣復證述：工會及被告之協商代表
          ，於團體協商當時均明確了解勞基法所訂加班費計算
          方式，並就團體協約簽訂之加班費差額達成和解協議
          ：
          a.證人徐弘縣證稱：「（在簽立上開團體協約書前，
            你是否知道勞基法第24條關於加班工資給付乃係依
            『平日每小時工資額』加給三分之一或三分之二或
            加倍給付？）知道。」，證人楊敬芳亦證稱：「（
            在簽立上開團體協約書前，你是否知道勞基法第24
            條關於加班工資給付乃係依『平日每小時工資額』
            加給三分之一或三分之二或加倍給付？）知道。」
            。
          b.證人楊敬芳進一步證述：「（被證5之團體協約書
            第三條約定：自九十七年一月份至四月份，對有發
            生加班費之乙方會員，每人每月發放加班費新台幣
            伍佰元等語，是否指九十六年十一月以前之加班費
            爭議，不論哪一個員工，也不論該員工發生加班費
            爭議之時間長短，一律給付2,000元（即4個月各給
            付500元），被告公司發給2,000元以後，勞工即不
            得再向被告公司主張九十六年十一月以前之加班費
            ？）是，是指有加班的同事，沒有加班的就沒有。
             」、「（（請求提示被證五團體協約第三條）剛
            才所述，當時條文是由公司給付兩千元，來扺付九
            十一年到九十六年加班費的差額，在談判當天此提
            案，是否你的決定或是請示公司後的決定？）是請
            示鄭副董事長後決定的。」、「（是否清楚將此意
            見轉達與在場的工會協商代表及新竹市勞工局的局
            長？）有。」、「（他們是否有接受？）工會協商
            代表有接受，我記得當時約在六點半到七點之間最
            後一項決議。」。
          c.由上可知，有關工會提出之「補發團體協約簽訂前
            （5年內）之加班費差額」此一協商議題，經被告
            協商代表與被告負責人確認後向工會提出，以2,00
            0元（即4個月各給付500元）抵付有加班員工之團
            體協約簽訂前（5年內）之加班費差額，業經工會
            同意在案，雙方方於團體協約第3條明訂和解金之
            給付期數、給付時間，否則，被告何有發給加班員
            工2,000元之必要。
        被告已與工會約明團體協約簽訂後之加班費計算標準
          ：
        A.證人楊敬芳證稱，團體協約簽訂後，加班費改以「本
          薪」加計「伙食津貼」計算，團體協約第2條第1項所
          訂「並依勞基法辦理」係指勞動基準法第24條所定加
          班費之成數：
          a.證人楊敬芳證稱：「（被證5之團體協約書第二條
            第一項約定：乙方會員之加班費，以『本薪』及『
            伙食津貼』為計算基數，並依勞基法辦理等語，究
            竟應否遵守勞基法第24條關於加班工資給付之規定
            ？）這條當時主要是原以本薪為計算標準，後來大
            家共識以『本薪』及『伙食津貼』來作為計算基數
            ，所以才會有這條的規定。公司之前給付加班費在
            兩個小時內，以1.33給付，超過兩個小時以1.66給
            付，在我的理解內，所謂『依勞基法辦理』是指依
            照這個1.33及1.66的成數來計算，而不是指依平日
            每小時工資額來計算。」、「（依被證5之團體協
            約書第二條第一項之加班費計算方式內容，與簽立
            團體協約書前有何差異？）差異在伙食津貼。」
          b.證人徐弘縣復證稱：「（依被證5之團體協約書第
            二條第一項之加班費計算方式內容，與簽立團體協
            約書前有何差異？）有差異，當時原本是以本薪來
            計算加班費，後來就加了津貼的部份。」、「（被
            證5之團體協約書第二條第一項約定：乙方會員之
            加班費，以『本薪』及『伙食津貼』為計算基數，
            並依勞基法辦理等語，究竟應否遵守勞基法第24條
            關於加班工資給付之規定？）有，完全以勞基法來
            計算加班費，因為後來有協商，公司與工會雙方面
            均同意各退一步，工會同意以「本薪」及「伙食津
            貼」為計算基數。」、「（就你個人之認知，被證
            5之團體協約書第二條第一項、第三條是否有達成
            五崧工會在簽立團體協約書前之預設立場？）團體
            協約第二條第一項有達到工會在簽定團體協約書之
            前的預設立場。」。
        B.換言之，團體協約簽訂後，以「本薪」加計「伙食津
          貼」之方式計算加班費，為被告與工會經協商後達成
          之協議，且已達成工會於簽訂團體協約前之預設目標
          ，工會亦認定此約定符合勞基法第24條之規定。
        依96年11月8日工會理監事會議紀錄、96年12月9日工
          會會員大會紀錄，亦可證被告已與工會約明加班費差
          額之和解協議、加班費計算之依據：團體協約簽訂後
          ，工會不僅於96年12月9日會員大會追認該團體協約
          ，於96年11月8日工會理監事進行會務報告時，對於
          先前工會所提之「公司薪資制度一國多制，加班費應
          依勞基法計算」議案，工會更說明此議案之執行情形
          為「於團體協約中協商完成」，換言之，工會自團體
          協約簽訂後，從未再主張被告有短少給付加班費之情
          事，且聲明加班費相關爭議已於團體協約協商完成，
          益證有關已發生之加班費差額爭議或加班費計算方式
          ，已透過團體協約達成協議，原告執意否認，顯昧於
          事實。
        證人徐弘縣與被告具相對立之利害關係，其證詞不足
          以否認被告與工會達成協議之事實：
        A.證人徐弘縣於98年8月3日向新竹地方法院訴請被告給
          付加班費差額，現由新竹地方法院審理中（案號：99
          年勞訴字第14號），此有證人徐弘縣自承：「（是否
          在另案新竹地院對被告提起補發加班費之訴訟？）有
          。」等語可憑，證人徐弘縣既因同一事實，與被告間
          有訴訟關係存在，其與被告間顯具有相對立之利害關
          係，難認其證詞客觀可信。
        B.再者，證人徐弘縣雖證稱：「（為何離職？）因為談
          完團體協約後，認為該協約不符合我們的想法，所以
          才離職，是被資遣。」，實則，證人徐弘縣係自請離
          職，請求被告辦理資遣，此有證人徐弘縣於其自行提
          出之離職申請單勾選「離職申請」、「其他原因」欄
          載明：「主動向公司提出『資遣』之請求」等語可證
          （被證34號），證人徐弘縣更簽署資遣同意書，在在
          足證證人徐弘縣係自請離職，其卻證稱「被資遣」，
          顯有誤導判斷之虞，益證證人徐弘縣之證詞偏頗。
        C.證人徐弘縣否認被告與工會就加班費差額達成和解之
          證詞，與被證5號團體協約、被證9號勞資爭議協調事
          由會議紀錄之記載相悖，不足採信：
          a.證人徐弘縣固證稱，就團體協約簽訂前之加班費差
            額，工會僅暫時同意先接受2000元，不足部份再予
            追討云云。
          b.惟遍查被證5號團體協約之記載，有關團體協約簽
            訂前之加班費差額，除第3條明訂2000元之給付時
            間、給付期數外，並無任何所謂「不足部份再予追
            討」之保留條款或附註，尤以，被告與工會簽署之
            「勞資爭議協調事由會議紀錄」議題欄載明：「雙
            方就已達成協議部份簽署『團體協約書』如附件一
            。…乙方不得再對甲方以相同事由再有所請求或作
            為罷工之理由。」，證人徐弘縣證稱「工會之意為
            先收受2000元、不足部份再予追討」云云，顯非事
            實【被證9號之實際簽署時間為96年10月29日，即
            團體協約簽訂之同時，被證9號載會議時間為96年
            10月28日下午3點，係因該場協調會由96年10月28
            日下午3點召開，直至翌日，即同年月29日上午7時
            協商成立，方簽署被證5號團體協約、被證9號會議
            紀錄，併此敘明】。
          c.實際上，工會當時已預定如協商未成，將於96年10
            月29日早上7時發動罷工，如工會確未與被告就加
            班費差額達成和解協議，工會斷無可能在完成罷工
            投票後，放棄以罷工逼迫被告讓步之機會：
          (a).證人楊敬芳證稱：「（依照你當時參與團體協商
              的現場氣氛，工會如果對公司提案以兩千元來抵
              付九十一年到九十六年的加班費不滿意時，工會
              會真的罷工嗎？）會，因為當時我記得勞動黨主
              席在七點時，已經從我們大樓移師到罷工現場，
              如果我們當時這些條件沒有得到雙方合意，罷工
              一定是一觸及發，當時這兩千元就是我們最後的
              談判焦點，整個談完後簽完字，證人徐弘縣還大
              哭，所以當時的情況非常緊張。」。
          (b).而依證人徐弘縣之證詞：「（提示被證4之網路
              新聞，五崧工會是否決議於96年10月29日全面罷
              工？後來有無真的罷工？）有決議，後來沒有真
              的罷工。」、證人楊敬芳之證詞：「（提示被證
              4之網路新聞，五崧工會是否決議於96年10月29
              日全面罷工？後來有無真的罷工？）有，後來因
              為勞資雙方達成協議，所以沒有罷工。」，足見
              被告確與工會達成和解協議，故工會已無透過罷
              工，迫使被告讓步之必要。
        D.由上說明可知，被告與工會確實達成協議，謹再彙整
          如后：
          a.被告與工會協商時確實將96年10月前之加班費差額
            列為討論議題；
          b.工會確知被告同意給付2000元之目的，係為解決96
            年10月之前的加班費差額；
          c.工會幹部討論後，已接受此2000元作為和解金額；
          d.工會同意和解方案並簽署團體協約，之後並未再以
            任何方式表達異議（包括96年10月29日簽訂團體協
            約，96年11月8日工會理監事會，96年12月9日工會
            會員大會決議追認團體協約等幾次重要會議，工會
            從未再提及加班費議題，顯見雙方皆明確認知以團
            體協約所載內容為加班費差額之和解與加班費計算
            依據）。
          e.工會簽署之被證9號會議記錄載明，工會不再以相
            同事由有所請求或罷工。
          f.依證人徐弘縣、楊敬芳之證詞，工會就加班費議題
            之立場為：
           ┌────┬────┬────┬────┬────┬────┐
           │團體協約│是否認知│團體協約│是否與被│是否提出│是否於被│
           │        │勞基法加│是否符合│告達成合│異議？  │證9號放 │
           │        │班費規範│預期？  │意？    │        │棄再為請│
           │        │？      │        │        │        │求之權利│
           │        │        │        │        │        │？      │
           ├────┼────┼────┼────┼────┼────┤
           │第二條第│是      │是      │是      │否      │是      │
           │一項    │        │        │        │        │        │
           │乙方會員│        │        │        │        │        │
           │之加班費│        │        │        │        │        │
           │，以「本│        │        │        │        │        │
           │薪」及「│        │        │        │        │        │
           │伙食津貼│        │        │        │        │        │
           │」為計算│        │        │        │        │        │
           │基礎，並│        │        │        │        │        │
           │依勞基法│        │        │        │        │        │
           │辦理。  │        │        │        │        │        │
           ├────┼────┼────┼────┼────┼────┤
           │第三條  │是      │是      │是      │否      │是      │
           │自九十七│        │        │        │        │        │
           │年一月份│        │        │        │        │        │
           │至四月份│        │        │        │        │        │
           │，對有發│        │        │        │        │        │
           │生加班費│        │        │        │        │        │
           │的乙方會│        │        │        │        │        │
           │員，每人│        │        │        │        │        │
           │每月發放│        │        │        │        │        │
           │加班費新│        │        │        │        │        │
           │台幣伍佰│        │        │        │        │        │
           │元。    │        │        │        │        │        │
           └────┴────┴────┴────┴────┴────┘
        E.縱令工會為單獨虛偽意思表示，亦不影響和解之效力：
          a.按民法第86條規定：「表意人無欲為其意思表示所
            拘束之意，而為意思表示者，其意思表示，不因之
            無效。」。
          b.最高法院53年台上字第1249號民事判決揭示：「調
            解原係當事人雙方互相讓步而成立之契約，以當事
            人締約當時兩造合致之意思表示為成立要件。雖一
            造表意人於其表示意思時本無欲受其所表示意思之
            拘束，苟非他造所明知，其表示之意思究不因之而
            無效，即於調解契約內容之成立及效力不生影響。
            」。
          c.又最高法院19年上字第1964號判例指明：「和解契
            約合法成立，兩造當事人即均應受該契約之拘束，
            縱使一造因而受不利益之結果，亦不得事後翻異，
            更就和解前之法律關係再行主張。…和解契約以
            當事人締約當時兩造合致之意思表示，為成立要件
            ，雖一造表意人於其表示意思時，本無欲受其所表
            示意思拘束之意，苟非此意為他一造所明知，其表
            示之意思究不因之而無效，即於和解契約之成立及
            效力，不生影響。」。
          d.換言之，契約當事人如保留真意，為單獨虛偽意思
            表示，無欲受其所表示意思拘束之意，但未為他造
            所明知者，該單獨虛偽意思表示不因之無效，並不
            影響契約之效力。
          e.縱令協商時工會內部確有「先收受2000元、不足部
            份再予追討」之意（被告否認之），惟依證人徐弘
            縣：「（有關『先暫時收受兩千元，不足部分再予
            追討』，是否向公司作這樣的意見表達？）當時沒
            有。」、「（之後何時有向公司作類似或同樣的意
            見表達？）因為隔天就離職，所以就沒有。」之證
            詞，及證人楊敬芳：「（工會協商代表（包括在庭
            的證人徐弘縣），有向你表達兩千元暫時收下，不
            足部分爾後再行追討？）沒有。」之證詞，足見工
            會於協商當時或嗣後均未向被告表達「先收受2000
            元、不足部份再予追討」之意，工會上開意思既為
            被告所不知，揆諸上開規定及實務見解，被告與工
            會間就加班費差額之和解協議，仍有其效力，不受
            工會之單獨虛偽意思表示所影響。
          f.證人徐弘縣有關團體協約第2條第1項所定「並依勞
            基法辦理」意義之證詞，前後矛盾，不足採信：
          (a).依證人楊敬芳之證詞，團體協約第2條第1項已約
              明，以「本薪」加計「伙食津貼」作為加班費平
              日每小時工資額之基準，同條項所定「並依勞基
              法辦理」係指，勞基法第24條所定加班費計算之
              1.33、1.66倍之成數，業如上述。
          (b).證人徐弘縣雖證稱團體協約第2條第1項所定「並
              依勞基法辦理」係指，當然如果可以的話，依照
              勞基法的規定來辦理，當時會加「並依勞基法辦
              理」這句話，是想說會不會比較有保障云云。
          (c).惟對照證人徐弘縣之證詞：「（被證5之團體協
              約書第二條第一項約定：乙方會員之加班費，以
              『本薪』及『伙食津貼』為計算基數，並依勞基
              法辦理等語，究竟應否遵守勞基法第24條關於加
              班工資給付之規定？）有，完全以勞基法來計算
              加班費，因為後來有協商，公司與工會雙方面均
              同意各退一步，工會同意以「本薪」及「伙食津
              貼」為計算基數。」、「（依被證5之團體協約
              書第二條第一項之加班費計算方式內容，與簽立
              團體協約書前有何差異？）有差異，當時原本是
              以本薪來計算加班費，後來就加了津貼的部份。
              」等語，證人徐弘縣一方面指明，團體協約簽訂
              前後之差異在於，加計「伙食津貼」，另一方面
              復主張團體協約第2條第1項所定「並依勞基法辦
              理」係指，當然如果可以的話，依照勞基法的規
              定來辦理云云，顯然有重大矛盾，證人徐弘縣此
              部份之證詞顯不可信。
    2.團體協約簽訂前之加班費爭議，兩造已達成和解，原告更
      已受領和解金額，原告不得臨訟翻毀：
      (1)被告於團體協約簽訂後，旋於96年10月31日依上開團體
        協約之內容，頒布「勞動條件及其他福利變動」之公告
        ，公告第2點「加班費加發」載明：「自97年1月起~4月
        止，共計4個月，按月以每月500元隨薪資發放。」，對
        於未向被告表達反對意見之員工，被告即依上開公告及
        團體協約之內容，將團體協約締結前已發生之加班費爭
        議和解金額列為「其他加項」，自97年1月起至4月止，
        隨同薪資每月給付500元予員工。
      (2)因原告均未表示異議，被告已全額給付加班費之和解金
        額，此有原告之薪資明細表可證（因員工當月薪資係於
        次月發給，故97年1月所發給者為96年12月份之薪資，
        。再以原告張志弘為例，其自行提出之原證6號97年1月
        至4月薪資明細表均載有「其他加項」500元可資為憑。
      (3)原告既已於97年1月至4月領收加班費和解金額，從未有
        任何異議，足見兩造對此已達成和解無疑。惟原告主張
        之加班費，仍包括團體協約締結前所發生之加班費，原
        告顯無向被告請求之權利：
        按「和解原由兩造互相讓步而成立，和解之後任何一
          方所受之不利益均屬其讓步之結果，不能據為撤銷之
          理由。和解契約合法成立，兩造當事人即均應受該契
          約之拘束，縱使一造因而受不利益之結果，亦不得事
          後翻異，更就和解前之法律關係再行主張」，最高法
          院著有19年上字第1964號判例，可資參照。
        最高法院85年度台上字第2254號判決肯認勞動基準法
          上之權利得為拋棄之標的：「勞工因退休而取得退休
          金請求權後，自願減少退休金之金額，甚至拋棄該項
          請求權，係對既得權利之處分，並非法所不許，該拋
          棄之意思表示，自屬有效。而和解有使當事人所拋棄
          之權利消滅及使當事人取得和解契約所訂權利之效力
          ，民法第737條定有明文。兩造就系爭之退休金，既
          經調處成立，實質上兩造已成立和解契約…即不得再
          對被上訴人為任何請求」。
        最高法院85年度台上字第812號判決亦持相同見解：
          「當事人依勞基法第59條規定所取得之權利，並非不
          得拋棄。上訴人於高雄市政府勞資爭議調解委員會調
          解時拋棄部分權利與被上訴人達成協議，自發生拋棄
          之效力」。
        依據上開實務見解，原告縱依勞動基準法取得96年1
          0月29日前之加班費請求權利，惟該等權利均得為和
          解拋棄之標的，工會既已與被告達成上開團體協約第
          3條之協議，且於被證8號勞資爭議協調事由紀錄表明
          不再以相同事由向被告主張，拋棄其他權利，作為工
          會會員之原告，應受拘束，不得嗣後翻異；縱使非工
          會會員，已領訖之加班費爭議和解金額之原告，既與
          被告達成和解，自不得再向被告提出任何主張。
        被告簽署團體協約後，已大幅調升工會會員之勞動條
          件，被告基於經營考量，有統一所有員工間勞動條件
          之需求，方於96年10月29日團體協約簽訂後2日即96
          年10月31日，旋即公告被證12，該公告係針對所有員
          工而發，包括會員及非會員，既然如此公告，所載勞
          動條件自不可能低於或異於團體協約，再對照公告之
          各項內容與團體協約主要協商條文之約定內容，兩者
          完全相同，被告員工自對被證12所載「加班費加發」
          之意旨係載明團體協約簽訂前加班費差額之給付金額
          與期別乙節，知之甚明，非工會會員之原告受領此和
          解金，自已與被告達成和解，彰彰明甚。
      (4)非工會會員之原告，已依被證12號公告受領和解金，且
        依該公告所載加班費計算公式計算並受領加班費，已與
        被告達成協議：
        被告簽署團體協約後，已大幅調升工會會員之勞動條
          件，被告基於經營考量，有統一所有員工間勞動條件
          之需求，方於96年10月29日團體協約簽訂後2日即96
          年10月31日，旋即公告被證12號，載明團體協約簽訂
          後變更之勞動條件，此有證人楊敬芳證稱：「（團體
          協約所約定的條件，事後是否都有遵照履行？）有，
          我們在十月三十一日有發函正式公告給工會會員及員
          工。」、「（（請求提示被證十二）「變更後」所指
          為何？）指二十九日團體協約簽立後條件有變更的部
          份。」、「（被證十二此公告是否就是你剛剛所述的
          公告？）是。」，可證被告員工自對被證12號所載「
          加班費加發」之意旨，係載明團體協約簽訂前加班費
          差額之給付金額與期別乙節，知之甚明。
        又被告針對所有員工，無論是否具工會會員身份，實
          施團體協約、被證12號所載之勞動條件新制，證人楊
          敬芳證稱：「（針對員工不論是會員或是非會員，你
          們是否都有依被證十二所定變更後勞動條件來履行？
         ）是。」等語可稽。
        再以原告邱耀進96年11月、12月薪資數據為例，可證
          團體協約簽訂後，加班費數額提高，並無其他員工表
          示反對之意：
        A.依原告邱耀進之原證3號薪資條所示，其96年11月加
          班時數為59小時，加班費數額為5,869元，同年12月
          加班時數為51小時，加班費數額為5,692元，相較之
          下，96年12月加班時數較11月減少高達13.6%【計算
          式：1-（51÷59）=1-86.4%=13.6%】，但總金額僅略
          微減少3%【計算式：1-（5692÷5869）=1-97%=3%】
          ，每小時之單位收入則增加10.8%【計算式：5869÷5
          9=99.5/時，5692÷51=111.6/時，1-（99.5÷111.6
          ）=1-89.12%=10.8%】。
         B.謹以下表圖示之：
          ┌────┬────┬────┬─────┐
          │薪資月  │96年11月│96年12月│說  明    │
          │        │        │        │          │
          ├────┼────┼────┼─────┤
          │加班時數│59時    │51時    │時數減少8 │
          │        │        │        │時，約13% │
          ├────┼────┼────┼─────┤
          │加班費  │5,869元 │5,692元 │總金額減少│
          │        │（99.5 /│（111.6 │3％       │
          │        │hr）    │/ hr ） │但單位收入│
          │        │        │        │增加10.8% │
          └────┴────┴────┴─────┘
        C.換言之，團體協約簽訂後，對員工而言，不僅績效獎
          金、年終獎金之給付標準獲得確保，端午及中秋節節
          金數額均有增加，賠償責任設有上限，執照遭吊扣時
          工作權亦獲保障，加班費數額亦有提升，故工會、工
          會會員及其他員工均未表示反對之意，證人楊敬芳即
          證述：「（簽約後，工會、工會會員，有對團體協約
          的內容表達異議嗎？）沒有，簽立之後，我所參加的
          工會理監事會議，基本上對於團體協約內容也是接受
          。」、「（簽立被證5之團體協約書後，有無員工向
          你抱怨簽了團體協約書，加班費仍然沒有增加多少？
          ）到我離職前沒有人向我抱怨。」、「（簽立被證5
          之團體協約書後，有無非工會會員之員工向你抱怨其
          不應受團體協約書之拘束，亦即仍希望按照勞基法計
          算加班費？）我印象中沒有。」。
        D.非工會會員之原告，既受領此和解金，未曾表示任何
          異議，應認已與被告達成和解，且其依該公告所載加
          班費計算公式計算並受領加班費，顯係與被告達成加
          班費計算之協議，彰彰明甚。
  (三)兩造就團體協約簽訂後之加班費計算方式，已達成以不低於
    勞動基準法所訂標準計算之協議，原告自不得任意翻毀：
    1.兩造間就團體協約簽訂後之加班費計算方式，已達成協議
      ：
      (1)參加工會之原告，應受團體協約所約定之加班費計算方
        式所拘束：依團體協約法第16條之規定，被告與工會締
        結之團體協約內容即為被告與工會會員間之契約內容，
        而系爭團體協約第2條第1項既已約明加班費之計算方式
        ，其等即應受團體協約內容之拘束，且被告已依約給付
        加班費，原告自無所謂加班費差額可得請求，原告提起
        本件訴訟，並無理由。
      (2)原告依被證12號公告所載加班費計算方式受領加班費，
        顯已與被告達成加班費計算方式之協議：被告於團體協
        約簽訂後，旋於96年10月31日依上開團體協約之內容，
        頒布「勞動條件及其他福利變動」之公告，公告第1點
        「加班費計算」載明加班費之計算基準為「（本薪+伙
        食津貼）÷240＝A（時薪）」，原告並未向被告提出任
        何反對意見，且受領被告依上開公式所給付之加班費，
        從未有任何異議，甚至原告離職後1年、甚至長達2年的
        時間均未向被告提出任何相反之意見，足見兩造對加班
        費之計算方式已達成合意無疑。
    2.兩造已約定不低於勞動基準之計薪方式，原告主張被告違
      反勞動基準法第24條之規定，並無可採：
      (1)有關薪資計酬方式，司法實務包括：臺灣高等法院98年
        度勞上易字第73號、臺灣高等法院97年度勞上易字第91
        號、臺灣高等法院臺南分院96年度勞上字第1號等判決
        ，均肯認行業特性為應考量之關鍵，且勞資雙方所約定
        之計薪方式，如未低於基本工資，勞工應受拘束。
      (2)被告基於行業特定，業與原告約定未低於勞動基準之計
        薪方式，原告應受拘束：
        客運有既定的路線及班車時刻表，途中尚有乘客監督
          ，雇主得事先規範並監控司機之工作時間與工作流程
          。與此相較，被告以貨物運輸為業，客戶位居全國各
          地，且出貨、收貨時間不定，被告必須依據客戶之需
          求機動調整運輸業務，無法事先排定或固定司機之貨
          運路線（工作地點）、貨運時間（工作時間），且司
          機係單人在外負責運輸工作，不在被告之指揮監督之
          下，交通狀況亦無法事先掌握；再者，運輸時間受到
          司機個人之車行速度及司機主觀因素（休息次數及時
          間、是否中途延宕、是否爭取出車費、賺取加班費等
          ）所影響，在諸多不可預測之因素下，非固定路線之
          貨運業，司機加班時間之長短與加班時間的必要性，
          相較於客運業而言，更難以確認與掌控。
        司機均自主決定出車、回程及休息時間，被告根本無
          法掌控與確認其加班時數，鑒於被告之行業特性，被
          告方與原告約定如后之配套計薪方式，並由原告共同
          自主選擇薪酬制度：
        A.工作時間之計算：出車之往返時間由原告自我管理，
          原告之打卡時間均列為工作時間（包括休息時間），
          以打卡時間計算加班時數，並未扣除休息時間。
        B.工作報酬之計算：被告司機計酬方式分為「出車費制
          」、「抽成制」及「運輸津貼制」，分別發給「出車
          費＋累進式趟次獎金＋計時加班費」、「抽成獎金＋
          固定加班費」、「運輸津貼＋計時加班費」，謹簡要
          說明薪資制度如后：
          a.出車費制：
          (a).出車費：依出車距離遠近給予不同金額之出車費
              ，如台南至高雄為300元。
          (b).累進式趟次獎金：依每日載貨趟次發給，第2趟
              加給100元，第3趟加給150元，第4趟加給300元
              。
          (c).計時加班費：再依司機上下班打卡紀錄計算加班
              時數(包括休息時間)，再依勞基法所定比例計算
              加班費，計算式為：(本薪+伙食津貼)÷240小時
              ×加班時數×(1.33倍或1.66倍或1倍(假日))。
          b.抽成制：
          (a).抽成獎金：依每一載貨趟次之大小車種之運輸牌
              價，累積計算每月之貢獻，並依約定以遞增之比
              例（5%~16%）發給抽成獎金。如司機當月累計之
              貢獻達21萬元以上，抽成比例為13%，而近8成之
              抽成制司機均可達到此貢獻額，每月大約可領取
              抽成獎金27,300元至33,800元。
          (b).固定加班費：無論司機有無延時工作或有無請假
              ，每月再給付固定加班費8,000元。
          c.運輸津貼制：
          (a).運輸津貼：負責科學園區內及同縣市科學園區周
              邊之短程載運，因工作零散距離較短，較難以計
              算工作貢獻度，工作項目中亦有近半數為無收費
              之服務性質工作，故不分每日工作貢獻度，不分
              大小月工作日數，僅按卡車或拖車種類分別給付
              每月固定12,000元、18,000元之運輸津貼。
          (b).計時加班費：同出車費制，依司機上下班打卡紀
              錄計算加班時數（包括休息時間），再依勞基法
              所定比例計算加班費。
        C.原告為94年1月至95年11月間至被告公司任職，面試
          時除確認司機之基本資料、學經歷外，面試主管均會
          清楚告知公司型態、薪資結構、工作內容及人事薪資
          相關規定（包括加班費計算）等資訊，而司機是否認
          同被告之薪資結構而願意任職於被告公司，厥為面談
          之重點，迄至本件團體協約簽署時，即96年10月間，
          原告已分別任職1至3年之久，對於被告之工作特性、
          原本之計酬方式（抽成制駕駛員係發給固定加班費，
          出車費制及運輸津貼制，則發給計時加班費，以本薪
          計算每小時工資後，作為加班費之計算基礎，而上、
          下班時間均以駕駛員之以打卡時間為準）應甚為明瞭
          。
        嗣96年10月在新竹市政府勞工局全程輔導下，工會與
          被告簽署團體協約，約定計時加班費之計算基準，自
          本薪改為本薪加計伙食津貼（團體協約書第2條第1項
          參照），且各區域司機可共同自主選擇薪酬制度，此
          有團體協約書第1條第3項載：「乙方會員可自願選擇
          抽成制或出車費制，但為了避免排班爭議，建立同一
          地區只採用相同制度，由該區域司機共同決定，尊重
          勞工選擇最有利的方式，甲方同意乙方會員簽訂『勞
          動條件變更同意書』日之次月起進行變更。」可稽，
          依團體協約法第16條之規定，上開薪酬計算方式自已
          成為作為工會會員之原告之勞動契約內容。
        此外，團體協約所變更之加班費計算方式，業經被告
          96年10月31日公告週知，非工會會員之原告既繼續任
          職於被告公司，並按月領取依前開制度計算給付之薪
          資及加班費，從未有異議，顯見其等確已同意被告於
          團體協約簽訂後依前開薪資制度計算其應得之工資，
          此應為兩造勞動契約之內容，彰彰明甚。
        上開薪資之約定得否拘束雙方，揆諸上開實務判決之
          見解，端視原告每月報酬是否低於勞動基準法所訂最
          低標準，即其所得總額是否低於基本工資及以基本工
          資加計延時工資之總額為斷。以原告張志弘於96年12
          月所領薪資為例，張員在96年12月領取數額為49,572
          元（包括本薪17,300元、職級級數300元、伙食津貼
          1,800元、出車費22,350元、月績效獎金2,000元及加
          班費5,822元）。如以最低基本工資17,280元，加計
          以最低基本工資計算之加班費6,827元（95元×1.33
          倍×42小時+95元×1倍×16小時）計算，張員於96年
          12月份二者合計僅為24,107元，而張員在該月份應領
          薪資卻高達49,572元，二者相差達25,465元，並可見
          張員所領取之報酬遠高於依基本工資加計延時工資之
          總額。
        末按，以行政院主計處公佈「公共汽車客運業」、「
          汽車貨運業」、「運輸及倉儲業」、「快遞服務業」
          等相關行業自西元1999年起到2008年之月平均薪資值
          來看，被告所屬之汽車貨運業平均月薪資約在3萬元
          上下。但據原告自行提出之薪資條所示，其每月所領
          取之報酬約在4、5萬元以上，甚至逾7萬元，足見，
          兩造間有關薪資結構內容之約定，不僅已逾最低基本
          工資17,280元甚多，甚至遠高於在同時期汽車貨運業
          之平均月薪資。再按，如以原告已領薪資數額與被告
          公司內部人員相比，原告已領薪資數額，實已達二級
          直屬主管，即課長或經理級之薪資。如再加計原告所
          主張之「加班費」差額（每月數千元至2萬餘元不等
          ），則其薪資可超過經理甚多。
        被告給付之金額既高於基本工資及以基本工資為基準
          計算出之延時工資之總合，甚至遠超過汽車貨運業之
          平均月薪資，已達被告二級主管之薪資水準，兩造之
          約定自屬有效，原告長年依兩造之約定領取高額之報
          酬，未曾有任何異議，原告自應受拘束，不得臨訟翻
          毀。
  (四)原告執意請求被告給付加班費，惟原告計算之數額亦顯有浮
    誇：
    1.有關加班時數部份：
      (1)被告係將原告之打卡到退勤時間均列為工作時間，並以
        打卡到退勤時間計算加班時數，故欄位上之加班時數係
        包括工作時間及休息時間。
      (2)因原證2至原證16之薪資條上加班時數之計算係包括休
        息時間，其考慮在於原告之工作時間不一之計算，尤其
        不易監督加班時數，故被告乃從寬認定工作時數、加班
        時數，但在計算加班費時，作成三種配套設計，然後依
        兩造之合意辦理，且需強調，依三種配套設計，計算所
        得之工資總額，遠高於勞基法所定之基本工資。
    2.原告主張之「平日每小時工資額」顯有錯誤：
      (1)勞基法「正常工時外」之所得，不得列入計算平日每小
        時工資數額：
        按勞動基準法第24條規定：「雇主延長勞工工作時間
          者，其延長工作時間之工資依左列標準加給之：一、
          延長工作時間在二小時以內者，按平日每小時工資額
          加給三分之一以上。二、再延長工作時間在二小時以
          內者，按平日每小時工資額加給三分之二以上。三、
          依第32條第3項規定，延長工作時間者，按平日每小
          時工資額加倍發給之。」上開「平日每小時工資數額
          」，指勞工在每日「正常工作時間」內每小時所得之
          報酬，不得將「正常工時外」之所得列入計算。
        最高法院91年度台上字第1842號民事判決、94年度台
          上字第182號民事判決及臺灣高等法院93年度重勞上
          字第15號民事判決均指明上旨。
      (2)原告領取之部份出車費為加班時間所賺得，應予扣除：
        依「出車費計算辦法」第6.1.4.1條、第6.2.1條所示
          ，被告係依出車距離遠近給予不同金額之出車費，如
          台南縣市為100元、台南至高雄為300元、台南至花蓮
          或台東為1200元，並依每日載貨趟次發給趟次獎金，
          第2趟加給100元，第3趟加給150元，第4趟加給300元
          。換言之，原告所賺得之出車費深受工作時間長短所
          影響，原告工作時間長，出車費即會遞增，原告於加
          班時間內出車，被告仍依上開規定給付出車費，可見
          原告所領取之出車費有相當金額，為原告主張之加班
          時間所賺取。
        原告雖否認出車費與加班時數間有連結云云，惟單單
          從原告提出之加班費計算表觀之，原告主張其每月加
          班時數高達數十至上百小時（惟被告否認原告據以主
          張加班時數之打卡時間均屬工作時間），以原告楊佳
          樺為例，其主張96年5月加班時數為75.5小時，當月
          領取20,500元之出車費，與96年8月相較，原告楊佳
          樺主張之加班時數達135.5小時，當月份領取之出車
          費即高達36,900元，此有當月份之薪資條可查，顯見
          原告之出車費確實與加班時數間具高度關聯性，出車
          費之數額將隨著加班時數延長而遞增，原告否認出車
          費與加班時數之關連性云云，自無可採。
        原告既主張出車費應計入「平日每小時工資額」計算
          云云，揆諸上開規定及判決之意旨，自應將「正常工
          時外」賺得之出車費（即於原告主張之加班時數中所
          賺得之出車費），予以扣除，原告逕將含有加班費性
          質、加班時間所賺得之出車費部份，通通列入平日每
          小時工資計算，顯屬無據。
      (3)如原告拒絕扣除「正常工時外」所賺得之出車費，執意
        主張將出車費之全額計入平日每小時工資，被告主張，
        應以原告實際工作時間（240小時加計加班時數）作為
        平日每小時工資額之計算基準：
        勞動基準法第24條所定之「平日每小時工資額」，係
          以「正常工時內」之所得除以「正常工時內之總工作
          時數」（即240小時），得出平均每小時工資額。
        如原告未扣除「正常工時外」所賺得之出車費，表示
          原告據以計算加班費之基礎為原告「正常工時內」及
          「正常工時外」之工作總所得，則「平日每小時工資
          額」，應以原告「正常工時」加計「延長工時」（即
          240小時+加班時數）作為計算標準，方能得出平均每
          小時工資額。
        依上開說明，本件「平日每小時工資額」之計算式如
          下：平日每小時工資額＝每月工資額（包括正常工時
          及加班時間所賺得之工資）／240小時+加班時數。
        被告謹依上開公式，就原告請求之加班費差額進行試
          算如附表16。
四、兩造不爭執之事項：
  (一)原告陳嘉典等15人分別於原證2號、原告所提附表ａ、b、ｃ
    、原證4號至8號、原證10至15號之「加班費計算表」之「月
    份」欄所示之期間內任職於被告公司，上述「加班費計算表
    」之各月份「加班時數」係以原證2號至原證16號之薪資條
    計算而來，而薪資條之加班時數，係依打卡時間計算（按：
    被告對於薪資條所載之加班時數、打卡時間是否均屬工作時
    間及應否給付加班費則有爭執）。
  (二)原告陳嘉典等15人按月領有如原證2號至原證16號之「薪資
    條」所列之出車費、運輸津貼。
  (三)五崧產業工會於96年5月間成立，被告與五崧產業工會於96
    年10月29日簽訂系爭團體協約，嗣經五崧產業工會於96年12
    月9日召開第一屆第二次臨時會員大會追認通過團體協約案
    。系爭團體協約第2條第1項、第3條約明：「乙方（按指：
    五崧產業工會）會員之加班費，以『本薪』及『伙食津貼』
    為計算基數，並依勞基法辦理。」、「自九十七年一月份至
    四月份，對有發生加班費的乙方會員，每人每月發給加班費
    新台幣伍百元。」
五、本件之爭點為：(1)被告辯稱：就系爭團體協約簽訂前已發生
    之加班費，參加工會之原告應受系爭團體協約之拘束，未參
    加工會之原告已受領和解金，均已與被告達成和解，是否為
    有理由？(2)被告辯稱：就系爭團體協約簽訂後之加班費計算
    方式，參加工會之原告應受系爭團體協約之拘束，未參加工
    會之原告已依新制受領加班費，均已與被告達成加班費計算
    方式之協議，是否為有理由？(3)原告主張之加班費計算方式
    及請求被告給付加班費之差額（各原告請求之數額分別如起
    訴狀之附表，原告謝志雄、邱耀進及蘇唐民請求之數額則減
    縮為原告99年3月22日之準備二狀所示）是否有理由？或於
    何金額範圍內為有理由？經查：
  (一)被告辯稱：就系爭團體協約簽訂前已發生之加班費，參加工
    會之原告應受系爭團體協約之拘束，未參加工會之原告已受
    領和解金，均已與被告達成和解等語，非有理由，茲敘述如
    下：
    1.系爭團體協約第3條之約定不能拘束非工會會員之員工或
      96年10月29日簽訂系爭團體協約前已退出工會之員工：
      (1)按稱團體協約者，謂僱主或有法人資格之僱主團體，與
        有法人資格之工人團體，以規定勞動關係為目的所締結
        之書面契約；勞資團體之代表機關，非依其團體章程之
        規定、或依其團員大會或代表大會之決議、或受其團體
        全團團員各個所授與特別書面之委任，不得以其團體之
        名義締結團體協約。違反前項規定所締結之團體協約，
        非得其團員大會之追認不發生效力；團體協約應由當事
        人雙方或一方呈請主管官署認可。主管官署發現團體協
        約條款中有違背法令、或與僱主事業之進行不相容、或
        與工人從來生活標準之維持不相容者，應刪除或修改之
        。如得當事人同意時，得就其刪除或修改後之團體協約
        認可。已認可之團體協約自認可之翌日起發生效力。現
        行團體協約法第1條前段、第3條、第4條第1、2項分別
        定有明文。
      (2)又按團體協約如無特別限制，左列各款之僱主及工人均
        為團體協約關係人，應遵守團體協約所定之勞動條件：
        一、為團體協約當事人之僱主。二、屬於團體協約當事
        團體之僱主及工人，或團體協約訂立或訂立後加該團體
        之僱主及工人；前條第一項各款所列團體協約關係人之
        所屬關係人之團體協約終止時終了。團體協約訂立後由
        協約當事團體退出之僱主或工人之所屬關係亦同。現行
        團體協約法第14條第1項、第15條亦分別定有明文。
      (3)依上開規定，受團體協約所拘束者，除團體協約簽訂當
        時之工會會員外，雖包括其後加入工會之成員，且不因
        嗣後有無退出工會而受影響，然對非工會會員之員工或
        96年10月29日簽訂系爭團體協約前已退出工會之員工，
        並無拘束力。
    2.被證9號會議記錄議題3固記載「乙方（按：指工會）不得
      再對甲方（按：指被告公司）以相同事由再有所請求或作
      為罷工之理由」等語，惟核該記載僅係議題，並非共識或
      結論，且未記載於96年10月29日簽訂之團體協約內，該會
      議記錄亦不生團體協約之效力：
      (1)依現行團體協約法第1條前段、第3條、第4條第1、2項
        之規定，團體協約為規定勞動關係為目的所締結之書面
        契約，又該團體協約之內容須經工會團員大會或代表大
        會事先決議或事後追認，且須呈請主管官署認可，亦即
        ，團體協約之內容應以「書面契約」為限，蓋工會團員
        大會或代表大會無從事先決議或事後追認「書面契約以
        外之事項」，主管官署亦無從認可「書面契約以外之事
        項」，因此未記載於團體協約之事項，自非屬團體協約
        之內容，不生團體協約之效力。
      (2)證人即資方代表楊敬芳證稱：「（法官問：被證5之團
        體協約書第三條約定：自九十七年一月份至四月份，對
        有發生加班費之乙方會員，每人每月發放加班費新台幣
        伍佰元等語，是否指九十六年十一月以前之加班費爭議
        ，不論哪一個員工，也不論該員工發生加班費爭議之時
        間長短，一律給付2,000元（即4個月各給付500元），
        被告公司發給2,000元以後，勞工即不得再向被告公司
        主張九十六年十一月以前之加班費？）是，是指有加班
        的同事，沒有加班的就沒有。」等語（見本院卷(二)第18
        6頁）；證人即勞方代表徐弘縣證稱：「（法官問：被
        證5之團體協約書第三條約定：自九十七年一月份至四
        月份，對有發生加班費之乙方會員，每人每月發放加班
        費新台幣伍佰元等語，是否指九十六年十一月以前之加
        班費爭議，不論哪一個員工，也不論該員工發生加班費
        爭議之時間長短，一律給付2,000元（即4個月各給付50
        0元），被告公司發給2,000元以後，勞工即不得再向被
        告公司主張九十六年十一月以前之加班費？）沒有，那
        天我們預計在早上七點要罷工，這條款是在六點半以後
        才繼續談這個問題，當時理監事之間討論過這個問題，
        我們只是暫時同意先接受這兩千元，如果有其他加班費
        在九十六年十一月之前、之後發生加班費爭議，我們並
        沒有同意不爭取。」、「（原告訴訟代理人問：被證五
        團體協約第三條，工會當時與公司談論兩千元加給時，
        雙方有無討論到這是在九十六年十月之前關於加班費爭
        議的和解？）沒有。」、「（被告訴訟代理人問：被證
        五協約第三條，此條文沒有達到工會預設立場，為何當
        時又會簽約？）工會預設立場是希望以全薪計算，公司
        提出兩千元，經過幹部之間討論後，同意暫時以兩千元
        先收受，不足部分再予追討。」、「（被告訴訟代理人
        問：為何沒有在團體協約第三條文字上具體記載，暫時
        收受兩千元，不足部分再予追討？）討論此部分是在六
        點半以後，當時決定七點就要罷工，所以時間非常緊湊
        ，所以沒有辦法把他詳細記載。」、「（被告訴訟代理
        人問：公司提案給付這兩千元的時候，是否有說此款項
        是暫時給付？或是公司表明是為了全部解決九十一年到
        九十六年的加班費差額？）忘記了，因為現場很混亂。
        」、「（被告訴訟代理人問：有關『先暫時收受兩千元
        ，不足部分再予追討』，是否向公司作這樣的意見表達
        ？）當時沒有。」、「（被告訴訟代理人問：之後何時
        有向公司作類似或同樣的意見表達？）因為隔天就離職
        ，所以就沒有。」等語（見本院卷(二)第183頁至第184頁
        背面）。
      (3)本院審酌證人楊敬芳、徐弘縣上開證言，對於「團體協
        約書第三條約定：自九十七年一月份至四月份，對有發
        生加班費之乙方會員，每人每月發放加班費新台幣伍佰
        元等語，是否指九十六年十一月以前之加班費爭議，不
        論哪一個員工，也不論該員工發生加班費爭議之時間長
        短，一律給付2,000元（即4個月各給付500元），被告
        公司發給2,000元以後，勞工即不得再向被告公司主張
        九十六年十一月以前之加班費？」此一爭議內容有不同
        之認知，惟本院審酌被證9號即96年10月28日勞資爭議
        協調事由會議記錄議題第3點固記載「工會不再以相同
        事由有所請求或罷工」等語（見本院卷(一)第63頁），然
        被證9號即96年10月28日勞資爭議協調事由會議記錄僅
        係記載勞資雙方在訂立團體協約前勞資雙方代表協調之
        「議題」，對照該會議記錄議題1為「雙方就已達成協
        議部份簽署『團體協約書』如附件一」等語，足認議題
        1至議題4均僅是該次協調會議之「議題」，而非結論。
        因此，實難認勞資雙方在訂立團體協約前或訂立團體協
        約時有達成：「96年11月以前之加班費爭議，不論哪一
        個員工，也不論該員工發生加班費爭議之時間長短，一
        律給付2,000元（即4個月各給付500元），被告公司發
        給2,000元以後，勞工即不得再向被告公司主張96年11
        月以前之加班費」之共識。
      (4)況且，依上述現行團體協約法之規定，未記載於團體協
        約之事項，自非屬團體協約之內容，不生團體協約之效
        力，即使認勞資雙方在訂立團體協約前即96年10月28日
        勞資爭議協調事由會議中有達成：「96年11月以前之加
        班費爭議，不論哪一個員工，也不論該員工發生加班費
        爭議之時間長短，一律給付2,000元（即4個月各給付
        500元），被告公司發給2,000元以後，勞工即不得再向
        被告公司主張96年11月以前之加班費」之共識，然此內
        容既未記載於96年10月29日簽訂之團體協約內，工會團
        員大會或代表大會無從事先決議或事後追認，主管官署
        亦無從認可，自不生團體協約之效力。
    3.依系爭團體協約第3條之內容觀之，並無工會會員就96年
      11月以前加班費爭議與被告公司成立和解，並捨棄96年11
      月以前加班費差額之意思表示，原告等人雖未對被證12公
      告表示異議，並於96年12月至97年3月薪資中，每月受領
      「其他加項」500元，亦難認工會會員之原告與被告公司
      對此達成和解，非工會會員之原告與被告公司對此達成協
      議：
      (1)按稱和解者，謂當事人約定，互相讓步，以終止爭執或
        防止爭執發生之契約，民法第736條定有明文。又和解
        係契約之一種，必須雙方對於和解內容之必要之點達成
        意思表示合致始可成立，而和解契約之必要之點乃指雙
        方應明確約定互相讓步之內容。
      (2)又依上述現行團體協約法之規定，團體協約之內容以「
        書面契約」為限，並須經工會團員大會或代表大會事先
        決議或事後追認，且須呈請主管官署認可，始生團體協
        約之效力，因此，被告公司辯稱工會會員就96年11月以
        前加班費爭議與被告公司成立和解，並捨棄96年11月以
        前加班費差額，自僅得就團體協約之內容審認之。
      (3)系爭團體協約第3條約定：自九十七年一月份至四月份
        對有發生加班費之乙方會員，每人每月發放加班費新台
        幣伍佰元等語，有系爭團體協約在卷可稽（見本院卷(一)
        第53頁），依上開條文內容觀之，僅單純記載被告公司
        同意自97年1月份至4月份每人每月發放加班費500元，
        並未載明工會會員捨棄96年11月以前加班費差額之內容
        ，而「工會會員捨棄96年11月以前加班費差額」應為被
        告公司所稱「和解契約」之必要之點，既未記載於系爭
        團體協約內，實難認工會會員有捨棄96年11月以前加班
        費差額之意思表示。
      (4)至被告另辯稱原告等人未對被證12之公告表示異議，並
        於96年12月至97年3月薪資中，每月受領「其他加項」5
        00元，應認工會會員之原告與被告公司對此達成和解，
        非工會會員之原告與被告公司對此達成協議等語，惟查
        ，依被證12公告之公告事項第二項「加班費加發」勞動
        條件變更後之內容：「1.加發資格：以96年10月28日在
        職且具申請加班資格者。2.加發金額及方式：自97年1
        月起～97年4月止，共計4個月，按月以每月500元隨薪
        資發放。」觀之，並未記載「不論是否工會會員之員工
        ，均應捨棄96年11月以前加班費差額，始可領取加發之
        加班費」，該公告事項第二項「加班費加發」對原告等
        人並無不利之處，原告等人本無庸對被證12之公告表示
        異議，而且原告等人即使於96年12月至97年3月薪資中
        ，每月受領「其他加項」500元，亦難認工會會員之原
        告與被告公司達成「捨棄96年11月以前加班費差額」之
        和解，非工會會員之原告與被告公司達成「捨棄96年11
        月以前加班費差額」之協議，是被告此部分之辯詞，要
        無可採。
    4.依上所述，系爭團體協約第3條之約定不能拘束非工會會
      員之員工或96年10月29日簽訂系爭團體協約前已退出工會
      之員工，而被證9號會議記錄議題3固記載「乙方（按：指
      工會）不得再對甲方（按：指被告公司）以相同事由再有
      所請求或作為罷工之理由」等語，惟核該記載僅係議題，
      並非共識或結論，且未記載於96年10月29日簽訂之團體協
      約內，該會議記錄亦不生團體協約之效力，且依系爭團體
      協約第3條之內容觀之，並無工會會員就96年11月以前加
      班費爭議與被告公司成立和解，並捨棄96年11月以前加班
      費差額之意思表示，又原告等人雖未對被證12之公告表示
      異議，並於96年12月至97年3月薪資中，每月受領「其他
      加項」500元，亦難認工會會員之原告與被告公司對此達
      成和解，非工會會員之原告與被告公司對此達成協議，則
      被告辯稱：就系爭團體協約簽訂前已發生之加班費，參加
      工會之原告應受系爭團體協約之拘束，未參加工會之原告
      已受領和解金，均已與被告達成和解等語，難認為有理由
      。
  (二)被告辯稱：就系爭團體協約簽訂後之加班費計算方式，參加
    工會之原告應受系爭團體協約之拘束，未參加工會之原告已
    依新制受領加班費，均已與被告達成加班費計算方式之協議
    ，為無理由，茲敘述如下：
    1.勞動基準法第24條係強制規定，且係加班工資計算標準此
      一勞動條件之最低標準，團體協約、工作規則及勞動契約
      均不可低於勞動基準法第24條關於「工資範圍」以及「加
      成或加倍給付」之規定，否則即應認該團體協約、工作規
      則或勞動契約因違反強制規定而無效：
      (1)按勞基法之立法目的在於保障勞工權益，於勞基法第1
        條、第30條第一項規定「為規定勞動條件最低標準，保
        障勞工權益，加強勞雇關係，促進社會與經濟發展，特
        制定本法；本法未規定者，適用其他法律之規定。雇主
        與勞工所訂勞動條件，不得低於本法所定之最低標準。
        」；「勞工每日正常工作時間不得超過八小時，每二週
        工作總時數不得超過84小時」；又勞工延長工作時間、
        休假及例假日照常工作者，雇主應依同法第24條規定標
        準發給延長工作時間之工資及依第39條第1項規定加倍
        發給工資。是上開勞動條件之規定，俱為最低標準且屬
        強制規定。故除非有法律明文規定，例如勞基法第84條
        之1規定之情形，並經中央主管機關核定公告之勞工，
        得排除適用外，勞雇雙方均應遵守（最高法院97年度台
        上字第929號判決參照）。事業單位依其事業性質以及
        勞動態樣，固得與勞工另訂定勞動條件，但不得低於勞
        動基準法所定之最低標準。關於延長工作時間之加給，
        自勞動基準法施行後，凡屬於該法適用之各業自有該
        法第24條規定之適用，俾貫徹法律保護勞工權益之意旨
        （司法院大法官釋字第494號解釋文參照）。又依民法
        第71條規定「法律行為違反強制或禁止之規定者，無效
        。」，勞雇雙方所簽訂之薪資給與辦法違反上開規定，
        自屬無效（最高法院97年度台上字第2505號判決參照）
        。
      (2)所謂位階原則，係指不同位階規範間的衝突，依據較高
        位階的規範為處理。這是一般的法律原則，在勞工法中
        亦有其適用。一般的位階順序是：憲法→法律（含法官
        法）→團體協約→勞動契約（含工作規則及指示權）。
        只是，在法律的階段，如果是任意法時，契約當事人可
        以不受其拘束，其得自由約定契約內容。至於特定的勞
        工法律是強制法或任意法，則是需要經過解釋確定之，
        如果不明或難以確定時，則基於勞工法的保護目的，
        當事人即不得迴避其規定。位階原則會受到有利原則補
        充。惟這只是針對團體協約與勞動契約間的關係而言（
        團體協約法第16條規定）。此處的有利原則，只有在位
        階原則所釋放的空間下，始有適用的餘地。即較高階的
        規範當然優先適用。例如勞基法第38條的最低特別休假
        的日數，並不可為團體協約所架空。團體協約所約定的
        特別休假日數，只能較勞基法所規定的多，始能生效（
        參楊通軒「個別勞工法〔理論與實務〕」第167、168頁
        ）；團體協約之任何合意，最後均不得違反國家法律，
        故對命令禁止之強行規定，除相對強行法（tarifdispo
        sitives Recht）外，不得違反（團體協約法四）（參
        黃越欽勞動法新論第435頁）。
      (3)依據上述實務見解及學者理論，可知勞動基準法第24條
        係強制規定，且係「加班工資計算標準」此一勞動條件
        之最低標準，團體協約、工作規則及勞動契約均不可低
        於勞動基準法第24條關於「工資定義」以及「加成或加
        倍給付」之規定，否則即應認該團體協約、工作規則或
        勞動契約因違反強制規定而無效。
    2.即使被告公司行業特性有其特殊性，除非經中央主管機關
      核定公告，並由勞雇雙方另行約定工作時間，並報請當地
      主管機關核備，始可不受勞動基準法第30條關於「每日正
      常工時不得超過8小時、每2週工作總時數不得超過84小時
      」規定之限制，亦即員工在上開時間外繼續工作，仍屬延
      長工作時間（即加班）：
      (1)按經中央主管機關核定公告下列工作者，得由勞雇雙方
        另行約定，工作時間、例假、休假、女性夜間工作，並
        報請當地主管機關核備，不受第30條、第32條、第36條
        、第37條、第49條規定之限制。一、監督、管理人員或
        責任制專業人員。二、監視性或間歇性之工作。三、其
        他性質特殊之工作。勞動基準法第84條之1第1項定有明
        文。
      (2)被告公司固稱其以貨物運輸為業，客戶位居全國各地，
        且出貨、收貨時間不定，被告必須依據客戶之需求機動
        調整運輸業務，無法事先排定或固定司機之貨運路線（
        工作地點）、貨運時間（工作時間），且司機係單人在
        外負責運輸工作，不在被告之指揮監督之下，交通狀況
        亦無法事先掌握；再者，運輸時間受到司機個人之車行
        速度及司機主觀因素（休息次數及時間、是否中途延宕
        、是否爭取出車費、賺取加班費等）所影響，在諸多不
        可預測之因素下，非固定路線之貨運業，司機加班時間
        之長短與加班時間的必要性，相較於客運業而言，更難
        以確認與掌控，而司機均自主決定出車、回程及休息時
        間，被告根本無法掌控與確認其加班時數等語，惟查，
        受僱於被告公司之貨運司機，經核與勞動基準法第84條
        之1第1項例示之監督、管理人員或責任制專業人員或監
        視性或間歇性之工作不同，而被告公司亦未舉證證明被
        告公司所經營之行業屬於經中央主管機關核定公告得不
        受勞動基準法第30條、第32條、第36條、第37條、第49
        條規定限制之行業。
      (3)因此，即使被告公司行業特性有其特殊性，仍應受勞動
        基準法第30條關於「每日正常工時不得超過8小時、每2
        週工作總時數不得超過84小時」規定之限制，亦即員工
        在上開時間外繼續工作，仍屬延長工作時間（即加班）
        。
    3.系爭團體協約第2條第1項以及被證12公告之公告事項第1
      項「加班費計算」，均因「以本薪及伙食津貼為計算加班
      費之基數」之約定或規定低於勞動基準法第24條關於「工
      資範圍」之規定，應認系爭團體協約第2條第1項以及被證
      12公告之公告事項第1項「加班費計算」因違反強制規定
      而無效，即使原告依上開公式受領被告所給付之加班費且
      從未有任何異議，原告亦不受其拘束：
      (1)系爭團體協約第2條第1項約定：乙方會員（按：指工會
        會員）之加班費，以「本薪」及「伙食津貼」為計算基
        數，並依勞基法辦理等語；被證12公告之公告事項第1
        項「加班費計算」勞動條件變更後之內容：計算基準（
        本薪+伙食津貼）240＝A（時薪）→（每月30日每
        日8小時）等語，分別有系爭團體協約及被證12公告在
        卷可稽（見本院卷(一)第52、68頁）。
      (2)按勞動基準法第24條規定「雇主延長勞工工作時間者，
        其延長工作時間之工資依左列標準加給之：一、延長工
        作時間在二小時以內者，按平日每小時工資額加給三分
        之一以上。二、再延長工作時間在二小時以內者，按平
        日每小時工資額加給三分之二以上。三、依第32條第3
        項規定延長工作時間者，按平日每小時工資額加倍發給
        之」，同法第2條第1項第3款規定「工資：謂勞工因工
        作而獲得之報酬；包括工資、薪金及按計時、計日、計
        月、計件以現金或實物等方式給付之獎金、津貼及其他
        任何名義之經常性給與均屬之。」，又有關前開勞動基
        準法第24條所稱之「平日每小時工資額」，係指勞工在
        每日正常工作時間內每小時所得之報酬。而勞動基準法
        第24條係強制規定，且係「加班工資計算標準」此一勞
        動條件之最低標準，團體協約、工作規則及勞動契約均
        不可低於勞動基準法第24條關於「工資定義」以及「加
        成或加倍給付」之規定，否則即應認該團體協約、工作
        規則或勞動契約因違反強制規定而無效，業經敘述如上
        。
      (3)系爭團體協約第2條第1項以及被證12公告之公告事項第
        1項「加班費計算」，均將勞動基準法第24條計算加班
        工資之「工資範圍」限縮減少成只包括「本薪及伙食津
        貼」，顯然低於勞動基準法第24條關於「工資定義」之
        規定，依上所述規定，應認系爭團體協約第2條第1項以
        及被證12公告之公告事項第1項「加班費計算」因違反
        強制規定而無效。
      (4)至被告辯稱臺灣高等法院98年度勞上易字第73號、臺灣
        高等法院97年度勞上易字第91號、臺灣高等法院臺南分
        院96年度勞上字第1號等判決（下稱3份高院前案判決）
        ，均肯認行業特性為應考量之關鍵，且勞資雙方所約定
        之計薪方式，如未低於基本工資，勞工應受拘束等語，
        惟查：
        本事件與上開3份高院前案判決之情形本非完全相同
          ，本事件可否比附援引上開3份高院前案判決，已非
          無疑。
        臺灣高等法院98年度勞上易字第73號判決、臺灣高等
          法院臺南分院96年度勞上字第1號判決均表示：「按
          勞僱雙方約定之工資，不得低於基本工資，勞動基準
          法（下稱勞基法）第21條第1項定有明文。如勞僱雙
          方約定之工資，不低於基本工資及以基本工資為基準
          計算出之例休假工資、延時工資等之總和，則該工資
          之約定，自不違反勞基法之規定，雙方均應受其拘束
          ，勞方尚不得更行請求例休假及延時之工資（最高法
          院82年度台上字第293號判決意旨參照）。」有該2份
          判決在卷可稽（見本院卷(一)第203頁背面、第210頁）
          。
        臺灣高等法院98年度勞上易字第73號判決、臺灣高等
          法院臺南分院96年度勞上字第1號判決固在理由欄中
          引用最高法院82年度台上字第293號、85年度台上字
          第1973號判決，惟查，最高法院82年度台上字第293
          號、85年度台上字第1973號等二則判決，均非判例，
          本無拘束下級審之效力。又最高法院82年度台上字第
          293號判決要旨謂：「按勞僱雙方約定之工資，不得
          低於基本工資，勞動基準法（下稱勞基法)第21條第1
          項定有明文。從事三班輪值制之警衛工作者，能否再
          請求例休假之加班及備勤各項工資，應以其月薪是否
          低於基本工資為基準。如勞僱雙方約定之工資，不低
          於基本工資及以基本工資為基準計算出之例休假工資
          、備勤工資及延時工資等之總和，則該工資之約定，
          自不違反勞基法之規定，雙方均應受其拘束，勞方尚
          不得更行請求例、休假及備勤等工資。基此，上訴人
          受僱時，關於薪資之多寡，兩造既約定以月薪為固定
          給與，不另津貼。則上訴人可否再請求例、休假工資
          等，自應視其所領薪資是否低於基本工資以為斷。」
          等語；而最高法院85年度台上字第1973號判決要旨謂
          ：「從事監視性、斷續性工作之工廠守衛，與必須持
          績密集付出勞力之生產線上勞工，二者工作性質有別
          ，為顧及勞雇雙方整體利益及契約自由原則，並落實
          勞動基準法第21條第1項及第32條第4項但書之規定，
          職司守衛之勞工，如已同意例休假日及平時之工作時
          間逾八小時，所約定之工資又未低於基本工資加計延
          時工資、假日工資之總額時，並不違反勞動基準法之
          規定，勞雇雙方自應受其拘束。勞方事後即不得任意
          翻異，更行請求例休日及逾時之加班工資。故上開從
          事守衛工作者，能否再請求例休假日及延長工時之工
          資，似應以其約定工資是否低於基本工資及以基本工
          資加計例休假日及延時工資之總額為斷。」等語，經
          審酌上開二則最高法院之判決，其作成判決之時間均
          係勞動基準法於85年12月27日增訂84條之1規定之前
          ，且均係針對「監視性、斷續性工作之工廠守衛」所
          為之判決，上開二則最高法院之判決乃係認為監視性
          、斷續性工作之工廠守衛工作性質特殊，不應與一般
          勞工一樣適用相同之工作時間、例假、休假等勞動條
          件之規定，而當時尚未訂立勞動基準法第84條之1足
          資適用，始創設「只要勞僱雙方約定之工資，不低於
          基本工資及以基本工資為基準計算出之例休假工資、
          延時工資等之總和，則不違反勞基法」此種超越當時
          勞動基準法規定之結論，然而，該結論既與勞動基準
          法第2條第3款及第24條相違，且目前已有勞動基準法
          第84條之1足資適用，自不應再引用與現行法制脫節
          之上開二則最高法院判決。
        上開3份高院前案判決之最主要論據乃謂：「勞僱雙
          方約定之工資，不得低於基本工資」、「如勞僱雙方
          約定之工資，不低於基本工資及以基本工資為基準計
          算出之例休假工資、延時工資等之總和，則該工資之
          約定，自不違反勞基法之規定」，惟按事業單位依其
          事業性質以及勞動態樣，固得與勞工另訂定勞動條件
          ，但不得低於勞動基準法所定之最低標準。關於延長
          工作時間之加給，自勞動基準法施行後，凡屬於該法
          適用之各業自有該法第24條規定之適用，俾貫徹法律
          保護勞工權益之意旨（司法院大法官釋字第494號解
          釋文參照），亦即勞動基準法乃係就包括：工資、工
          作時間、休息、休假等各種「勞動條件」所定之最低
          標準，就「工資」此一勞動條件觀之，勞動基準法乃
          以第2條第3款、第21條第1項以及第24條同時就「工
          資範圍」、「最低基本工資」、「加班工資計算標準
          」，分別規定各勞動條件之最低標準，亦即上開勞動
          基準法第2條第3款、第21條第1項以及第24條均應同
          時遵守，若謂「如勞僱雙方約定之工資，不低於基本
          工資及以基本工資為基準計算出之例休假工資、延時
          工資等之總和，則該工資之約定，自不違反勞基法之
          規定」，自已忽略勞動基準法第2條第3款及第24條亦
          屬勞動基準法規範「工資範圍」及「加班工資計算標
          準」等勞動條件之最低標準，亦與司法院大法官釋字
          第494號解釋文之意旨相違。再綜觀勞動基準法全文
          ，亦無法推論出只要勞僱雙方約定之工資，不低於基
          本工資及以基本工資為基準計算出之例休假工資、延
          時工資等之總和，則不違反勞動基準法之結論。是被
          告以其行業特性，辯稱勞資雙方所約定之計薪方式，
          如未低於基本工資，勞工應受拘束等語，應非可採。
      (5)被告另辯稱原告依上開公式受領被告所給付之加班費且
        從未有任何異議，原告應受其拘束等語，惟查，雇主即
        被告公司給付之加班費既未達按勞雇雙方議定之工資計
        算之加班費，勞工仍得請求雇主依約給付不足之加班費
        ，自不得以勞工未曾異議而受領部分給付，即認勞雇雙
        方有默示合致之約定，是被告此部分之辯詞，亦無可採
        。
      (6)因此，系爭團體協約第2條第1項以及被證12公告之公告
        事項第1項「加班費計算」，均因「以本薪及伙食津貼
        為計算加班費之基數」之約定或規定低於勞動基準法第
        24條關於「工資範圍」之規定，應認系爭團體協約第2
        條第1項以及被證12公告之公告事項第1項「加班費計算
        」因違反強制規定而無效，即使原告依上開公式受領被
        告所給付之加班費且從未有任何異議，原告亦不受其拘
        束。
    4.依上所述，勞動基準法第24條係強制規定，且係加班工資
      計算標準此一勞動條件之最低標準，團體協約、工作規則
      及勞動契約均不可低於勞動基準法第24條關於「工資範圍
      」以及「加成或加倍給付」之規定，否則即應認該團體協
      約、工作規則或勞動契約因違反強制規定而無效，即使被
      告公司行業特性有其特殊性，除非經中央主管機關核定公
      告，並由勞雇雙方另行約定工作時間，並報請當地主管機
      關核備，始可不受勞動基準法第30條關於「每日正常工時
      不得超過8小時、每2週工作總時數不得超過84小時」規定
      之限制，亦即員工在上開時間外繼續工作，仍屬延長工作
      時間（即加班），而系爭團體協約第2條第1項以及被證12
      公告之公告事項第1項「加班費計算」，均因「以本薪及
      伙食津貼為計算加班費之基數」之約定或規定低於勞動基
      準法第24條關於「工資範圍」之規定，應認系爭團體協約
      第2條第1項以及被證12公告之公告事項第1項「加班費計
      算」因違反強制規定而無效，即使原告依上開公式受領被
      告所給付之加班費且從未有任何異議，原告亦不受其拘束
      ，則被告辯稱：就系爭團體協約簽訂後之加班費計算方式
      ，參加工會之原告應受系爭團體協約之拘束，未參加工會
      之原告已依新制受領加班費，均已與被告達成加班費計算
      方式之協議等語，應認為無理由。
  (三)原告主張被告公司短少給付原告等人加班費，並請求被告公
    司應給付各原告如總附表「本院判決准許之金額欄」內所示
    之金額，及自98年10月9日起至清償日止，按週年利率百分
    之5計算之利息範圍內，為有理由，茲敘述如下：
    1.「本薪」、「職級級數」、「伙食津貼」、「運輸津貼」
      、「出車費」等勞工實質領得之給付，因屬於勞動之對價
      ，應認為係經常性之給與，均應計入每月工資之一部分，
      而為計算加班費之基準：
      (1)按勞動基準法第24條規定「雇主延長勞工工作時間者，
        其延長工作時間之工資依左列標準加給之：一、延長工
        作時間在二小時以內者，按平日每小時工資額加給三分
        之一以上。二、再延長工作時間在二小時以內者，按平
        日每小時工資額加給三分之二以上。三、依第32條第3
        項規定延長工作時間者，按平日每小時工資額加倍發給
        之」，同法第2條第1項第3款規定「工資：謂勞工因工
        作而獲得之報酬；包括工資、薪金及按計時、計日、計
        月、計件以現金或實物等方式給付之獎金、津貼及其他
        任何名義之經常性給與均屬之。」，又有關前開勞動基
        準法第24條所稱之「平日每小時工資額」，係指勞工在
        每日正常工作時間內每小時所得之報酬。但延長工作時
        間之工資及休假日、例假日工作加給之工資均不計入。
      (2)經查，本薪為兩造約定之每月之基本工資，亦即原告擔
        任被告公司司機之勞務對價，自屬工資之一部，亦此為
        被告公司所不爭執，自應計入每月工資。
      (3)另「職級級數」係原告等人任職於被告公司，隨服務年
        資之長短所給與之對價，且由原告提出之薪資條觀之（
        見本院調字卷第19-196頁），亦屬經常性給與，自屬工
        資之一部分，應堪認定。
      (4)又按「勞動基準法第2條暨施行細則第2條、第10條關於
        平均工資之計算及工資中非經常性給與項目中均未將勞
        工定期固定支領之伙（膳）食津貼排除於工資之外，故
        事業單位每月按實際到職人數，核發伙（膳）津貼，或
        將伙（膳）津貼交由伙食團辦理者，以其具有對每一在
        職從事工作之勞工給予工作報酬之意思，應視為勞工提
        供勞務所取得之經常性給與，於計算平均工資時，自應
        將其列入一併計算，不因給付方式不同而影響其性質」
        、「交通及伙食津貼之性質，係對每一從事工作之勞工
        給與便利工作之報酬，亦應視為其提供勞務所得之薪資
        ，於計算平均工資時，一併列入計算，不因其給付方式
        不同，而受影響」（行政法院78年度判字第2552號裁判
        參照）。因此，本件原告等人因被告公司於每月固定發
        給「伙食津貼」，應屬於被告公司每月對原告等人從事
        在職工作之報酬意思，自亦屬於工資之一部分，亦堪認
        定。
      (5)再原告等人在被告公司擔任司機職務，以載運物品為被
        告公司運抵目的地，為其工作內容，此正係提供之勞務
        ，被告公司給予原告之「運輸津貼」、「出車費」，正
        屬司機職務工作之勞務對價關係，應認屬工資，堪可認
        定。且「運輸津貼」、「出車費」的獲得，仍須由原告
        以其實際駕駛之勞力行為之付出才能換取報酬，里程之
        遠近與區域之不同而有不同數額之報酬，故屬勞動之對
        價，應堪認定。況從原告等人所提出之薪資條（見本院
        調字卷第19-196頁），各原告每月均有「運輸津貼」或
        「出車費」之記載，應屬定期每月固定之給付，且各月
        所載運輸津貼大致相同，不失為經常性之給付，均應為
        屬於工資之一部分。
      (6)因此，「本薪」、「職級級數」、「伙食津貼」、「運
        輸津貼」、「出車費」等勞工實質領得之給付，因屬於
        勞動之對價，應認為係經常性之給與，均應計入每月工
        資之一部分，而為計算加班費之基準。
    2.被告公司雖將原告之打卡到退勤時間均列為工作時間，並
      以打卡到退勤時間計算加班時數，惟此亦係被告公司便利
      計算員工之工作時間，縱使在「工時之計算」上，有利於
      員工，亦不得以此為理由資為扣減「工資之計算」之正當
      事由：
      (1)被告辯稱被告公司將原告之打卡到退勤時間均列為工作
        時間，並以打卡到退勤時間計算加班時數等語，為原告
        所不爭執，自堪信被告此部分之主張為可採。
      (2)惟查，被告公司既自承原證2至原證16之薪資條上加班
        時數之計算係包括休息時間，其考慮在於原告之工作時
        間不一之計算，尤其不易監督加班時數，故被告乃從寬
        認定工作時數、加班時數，而中午休息或用餐時間至多
        不超過1小時，被告公司並非不得扣除1小時作為員工休
        息或用餐時間，然被告公司仍將員工打卡到退勤時間均
        列為工作時間，此乃公司所為有利於員工之認定，惟既
        係為被告公司便利計算員工之工作時間，自不得以此為
        理由資為扣減「工資之計算」之正當事由。
      (3)至被告辯稱司機均自主決定出車、回程及休息時間，被
        告根本無法掌控與確認其加班時數等語，惟查，原告出
        車至何處均是被告公司所指派，於其所指定之時間及地
        點至該處所裝卸貨物，行車路線及行車位置均在被告公
        司GPS衛星定位系統的掌握中，被告公司只要對原告即
        每位司機的行蹤或工作進度有疑問，都會立即以電話聯
        繫該名司機，每名司機也都要回報所在位置及工作進度
        ，此在原告之薪資條上均會有電話費之補貼足證，故被
        告公司對於原告的工作內容十分清楚，且每月薪資條上
        之加班時數亦均是經過被告公司之計算核定，故被告公
        司此部分之辯詞，應無可採。
      (4)因此，被告公司雖將原告之打卡到退勤時間均列為工作
        時間，並以打卡到退勤時間計算加班時數，惟此亦係被
        告公司便利計算員工之工作時間，縱使在「工時之計算
        」上，有利於員工，亦不得以此為理由資為扣減「工資
        之計算」之正當事由。
    3.原告領取之出車費固依出車遠近或趟次而有不同，然不能
      認定部分出車費係「正常工時」外所得：
      (1)按「行政院勞工委員會77年7月15日台77勞動2字第1400
        7號函說明第2項載明：『勞動基準法第24條所稱平日每
        小時工資額係指勞工在每日正常工作時間內每小時所得
        之報酬。但延長工作時間之工資及休假日、例假日工作
        加給之工資均不計入。』…故原審將費業銀每日60元，
        一個月1,800元加班費，及值夜津貼一次300元，一個月
        3,000元計入勞基法第24條所定延長工作時間之每日每
        小時工資，是否允當，即非無研求之餘地。…上訴論旨
        ，指摘原判決關於其敗訴部分為不當，求予廢棄，為有
        理由。」（最高法院91年度台上字第1842號民事判決參
        照）；「依行政院勞工委員會77年7月15日台77勞動2字
        第14007號函說明第2項載明：『勞動基準法第24條所稱
        平日每小時工資額係指勞工在每日正常工作時間內每小
        時所得之報酬。但延長工作時間之工資及休假日、例假
        日工作加給之工資均不計入。』，又勞基法施行細則第
        10條所列11款之給付，排除在勞基法第2條第3款經常性
        給與之項目。故上開逾時工資及上開勞基法施行細則第
        10條所列非勞務對價之給與，均不得列為計算勞基法第
        24條之延時工資之基準。原審未遑查明據以為計算基準
        之行政院勞工委員會所公布89年7月之汽車客運業者之
        平均薪資為45,733元（即每小時190.6元），有無包括
        逾時工資或勞基法施行細則第10條所列非勞務對價之給
        與在內，遽以每小時190.6元為計算延時工資之基準，
        自嫌率斷。上訴論旨，指摘原判決關於其敗訴部分為不
        當，求予廢棄，為有理由。」（最高法院94年度台上字
        第182號民事判決參照）。依照上開最高法院之判決，
        乃認：計算勞動基準法第24條「平日每小時工資數額」
        ，指勞工在每日「正常工作時間」內每小時所得之報酬
        ，不得將「正常工時外」之所得列入計算。
      (2)依被告公司「出車費計算辦法」第6.1.4.1條、第6.2.1
        條之規定（見本院卷(一)第214、217頁），被告固係依出
        車距離遠近給予不同金額之出車費，如台南縣市為100
        元、台南至高雄為300元、台南至花蓮或台東為1,200元
        ，並依每日載貨趟次發給趟次獎金，第2趟加給100元，
        第3趟加給150元，第4趟加給300元，惟查，上開出車費
        固依出車遠近或趟次而有不同，然出車至遠途之目的地
        ，或同日再跑第2、3趟次，亦不必然會逾越正常工時。
      (3)被告固辯稱原告楊佳樺96年5月加班時數為75.5小時，
        當月領取20,500元之出車費，與96年8月相較，原告楊
        佳樺主張之加班時數達135.5小時，當月份領取之出車
        費即高達36,900元，顯見原告之出車費確實與加班時數
        間具高度關聯性，出車費之數額將隨著加班時數延長而
        遞增等語，惟查，員工出車至遠途之目的地或同日再跑
        第2、3趟次，本較為辛勞，被告公司給予較高之出車費
        亦屬合理，實無法認定部分出車費係「正常工時」外所
        得，且被告公司「出車費計算辦法」並未記載出車費有
        加班費之性質，即使出車費確實與加班時數間具關聯性
        ，亦不能以此認定出車費係「正常工時」外所得。
    4.原告得依勞動基準法第24條之規定請求被告公司給付加班
      費差額，且被告公司不提出原告等人之出勤卡，故原告得
      以被告公司之薪資條所記載原告當月的加班時數與其計算
      給付之加班費金額，並將上開所計算出來的每月加班費金
      額，減除原告當月已經給付之加班費，而得出被告公司尚
      應給付之加班費金額：
      (1)系爭團體協約第2條第1項以及被證12公告之公告事項第
        1項「加班費計算」因低於勞動基準法第24條關於「工
        資範圍」之規定，應認係違反強制規定而無效，而系爭
        團體協約簽訂前，被告之工作規則乃係僅以「本薪」作
        為計算加班費之基準，更低於系爭團體協約第2條第1項
        以及被證12公告之公告事項第1項「加班費計算」，該
        部分之工作規則亦應認係違反強制規定而無效，因此，
        原告自得依勞動基準法第24條之規定請求被告公司給付
        加班費差額。
      (2)按「當事人主張有利於己之事實者，就其事實有舉證之
        責任。但法律別有規定，或依其情形顯失公平者，不在
        此限。」民事訴訟法第277條定有明文。「原告於起訴
        原因已有相當之證明，而被告於抗辯事實並無確實證明
        方法，僅以空言爭執者，當然認定其抗辯事實之非真正
        ，而應為被告不利益之裁判。」（最高法院18年上字第
        1679號判例參照）。再按勞動基準法第23條第2項規定
        ：「雇主應置備勞工工資清冊，將發放工資、工資計算
        項目、工資總額等事項記入。工資清冊應保存五年」；
        另勞工退休金條例第21條第2項規定：「雇主應置備僱
        用勞工名冊，其內容應包含勞工到職、離職、出勤工作
        紀錄、工資、每月提繳記錄及相關資料。」；勞工退休
        金條例施行細則第30條規定：「僱用勞工名冊，應保存
        至勞工離職之日起五年止。」
      (3)依上開規定，被告公司有保存勞工出勤紀錄之義務，且
        依舉證責任分配原則，應就此有利於己之事項負舉證責
        任。雖依原告提出之薪資條無法得知原告等人究為何日
        加班及每日加班時數，然被告公司迄今均未提出原告等
        人之出勤工作紀錄等資料，自應為不利被告公司之認定
        ；再者，依據原告等人所提出之薪資條觀之，原告等人
        任職被告公司期間，加班為普遍情形，且每個月加班小
        時數並無極大落差，亦無勞動基準法第39條因季節性有
        趕工之必要，且原告所提出之加班時數均是依據被告所
        核發之薪資條上記載每月之加班總時數作為請求之依據
        ，此亦為被告公司所是認，況且，如就休假日計算加班
        費，又比非休假日加班費高，是本院認原告關於加班費
        之計算方式即『平日每小時工資部分：依照前項所計
        算出之每月工資，除以240小時（30天乘以8小時），即
        得出平日每小時工資。加班時數部分：依照被告所製
        作交付給原告之薪資條上，所記載之當月加班時數，作
        為計算之依據。每月加班費金額之計算：A.由於原告
        僅有每月之總加班時數，故無法明確計算出每日到底加
        班幾個小時，所以，以每月30日扣除四個禮拜天後，得
        出可能工作之日數最多是26日，再依照勞動基準法第24
        條規定延長工作時間在二小時以內者，按平日每小時工
        資額加給三分之一以上，所以，將每月加班時數在52小
        時（26×2）內的時數，均以平日每小時工資額加給三
        分之一計算。B.只有在當月之加班總時數超過52小時，
        就超過的時數部分，才以勞動基準法第24條「再延長工
        作時間在二小時以內者，按平日每小時工資額加給三分
        之二以上」規定計算加班費。C.被告自96年12月起有針
        對假日加班特別記載當月份之假日加班總時數，而依照
        勞動基準法第39條規定及勞委會87年9月14日台勞動二
        字第039675號函，有關假日加班費差額之計算，原告係
        以八小時為一個基準點，若不足八小時者，以一日工資
        計算，若超過八小時者，例如當月有假日加班時數16小
        時，則以2日的工資作為加班費，若當月有假日加班時
        數為20小時，則是以3日的工資作為假日加班費（20÷8
        ＝2餘4小時，不足八小時也計算1日工資，故為3日工資
        ）』，經核符合勞動基準法第24條之規定，應可採取。
    5.依上所述，「本薪」、「職級級數」、「伙食津貼」、「
      運輸津貼」、「出車費」等勞工實質領得之給付，因屬於
      勞動之對價，應認為係經常性之給與，均應計入每月工資
      之一部分，而為計算加班費之基準，而被告公司雖將原告
      之打卡到退勤時間均列為工作時間，並以打卡到退勤時間
      計算加班時數，惟此亦係被告公司便利計算員工之工作時
      間，縱使在「工時之計算」上，有利於員工，亦不得以此
      為理由資為扣減「工資之計算」之正當事由，至原告領取
      之出車費固依出車遠近或趟次而有不同，然不能認定部分
      出車費係「正常工時」外所得，因此，原告得依勞動基準
      法第24條之規定請求被告公司給付加班費差額，且被告公
      司不提出原告等人之出勤卡，故原告得以被告公司之薪資
      條所記載原告當月的加班時數與其計算給付之加班費金額
      ，並將上開所計算出來的每月加班費金額，減除原告當月
      已受給付之加班費，而得出被告公司尚應給付之加班費金
      額，惟被告公司既已於97年1月至97年4月每月加給原告「
      其他加項」500元，合計2,000元，作為加班費之給付，有
      受領此2,000元之原告，應自其得請求之金額中扣除該2,0
      00元。從而，原告依照上開計算方式，請求被告公司應給
      付各原告如總附表「本院判決准許之金額欄」內所示之金
      額，為有理由，應予准許，逾此範圍所為之請求，為無理
      由，應予駁回。
    6.本件原告請求被告給付加班費之權利，並未定有給付之期
      限，被告自受催告時起，負遲延責任，是原告得自98年10
      月9日起，按週年利率百分之5計算遲延利息：
      (1)按給付有確定期限者，債務人自期限屆滿時起，負遲延
        責任。給付無確定期限者，債務人於債權人得請求給付
        時，經其催告而未為給付，自受催告時起，負遲延責任
        。其經債權人起訴而送達訴狀，或依督促程序送達支付
        命令，或為其他相類之行為者，與催告有同一之效力；
        民法第229條第1、2項分別定有明文。又遲延之債務，
        以支付金錢為標的者，債權人得請求依法定利率計算之
        遲延利息。但約定利率較高者，仍從其約定利率；而應
        付利息之債務，其利率未經約定，亦無法律可據者，週
        年利率為百分之5；亦為同法第233條第1項及第203條所
        明定。
      (2)查原告請求被告應給付之前開金額，並未定有給付之期
        限，則原告請求自民事訴訟起訴狀繕本送達之翌日起，
        按週年利率百分之5計算之利息，並未逾其所得請求之
        範圍，自無不合；又因送達證書佚失，無法確認原告民
        事訴訟起訴狀繕本何時送達被告公司收受，惟被告公司
        既已於98年10月8日參與本件訴訟之調解程序，自應認
        被告公司至少於該日即知悉原告起訴狀請求之內容，是
        應認原告請求自98年10月9日起，按週年利率百分之5計
        算遲延利息，核與上開規定相符，應予准許。
  (四)綜上所述，原告依勞動基準法給付加班費之法律關係，請求
    被告公司應給付各原告如總附表「本院判決准許之金額欄」
    內所示之金額，及自98年10月9日起至清償日止，按週年利
    率百分之5計算之利息，為有理由，應予准許，逾此範圍所
    為之請求，為無理由，應予駁回。
六、本件為判決基礎之事證已臻明確，兩造其餘攻擊防禦方法及
    舉證，經本院審酌後認與判決結果不生任何影響，爰不逐一
    論列，附此敘明。
七、另按法院為終局判決時，應依職權為訴訟費用之裁判，民事
    訴訟法第87條第1項定有明文，參酌同法第91條第1項規定法
    院未於訴訟費用之裁判確定其費用額者，第一審受訴法院於
    該裁判有執行力後，應依聲請以裁定確定之立法意旨，法院
    於終局判決時可一併確定其費用額為原則，僅未一併確定費
    用額時，始例外於判決有執行力後，依聲請確定之。故本院
    自得於本件判決時，一併確定本件訴訟費用45,352元（即第
    一審裁判費45,352元），爰依兩造勝敗比例，定兩造各自應
    負擔之金額如主文第3項所示。
八、兩造均陳明願供擔保，請求宣告准予假執行以及免予假執行
    ，經核均無不合，爰就原告勝訴部分分別酌定如主文第4項
    所示之金額，予以准許；至原告敗訴部分，其假執行之聲請
    ，業因訴之駁回而失所依附，應併予駁回之。
九、據上論結，本件原告之訴為一部有理由，一部無理由，依民
    事訴訟法第79條、第87條第1項、第85條第1項前段、第390
    條第2項、第392條第2項，判決如主文。
中    華    民    國    99    年    11    月    24    日
                    民事第一庭  法  官  張家瑛
以上正本係照原本作成。
如對本判決上訴，須於判決送達後20日內向本院提出上訴狀。如
委任律師提起上訴者，應一併繳納上訴審裁判費。
中    華    民    國    99    年    11    月    24    日
                                書記官  吳俊達
  總附表
┌─┬────┬────────┬────────┬──────┬─────┬──────┬─────┐
│編│姓    名│任職之起迄時間  │請求本件加班費之│原告請求之金│被告舉證96│本判決准許之│原告供擔保│
│號│        │（民國，下同）  │起迄時間        │額          │年12月至97│金額（即被告│准為假執行│
│  │        │                │                │            │年3月已加 │供擔保免為假│之金額    │
│  │        │                │                │            │發之加班費│執行之金額）│          │
├─┼────┼────────┼────────┼──────┼─────┼──────┼─────┤
│ 1│陳 嘉 典│94.5.6-97.12.31 │94年12月-96年7月│210,498元   │2,000元   │208,498元   │70,000元  │
├─┼────┼────────┼────────┼──────┼─────┼──────┼─────┤
│ 2│邱 耀 進│94.4.13-97.12.31│94年4月-97年11月│195,859元   │2,000元   │193,986元   │65,000元  │
├─┼────┼────────┼────────┼──────┼─────┼──────┼─────┤
│ 3│黃 光 宗│94.3.21-97.11.15│94年5月-97年10月│255,497元   │2,000元   │253,497元   │85,000元  │
├─┼────┼────────┼────────┼──────┼─────┼──────┼─────┤
│ 4│李 品 辰│94.4.13-96.2.28 │94年12月-96年2月│172,994元   │無        │172,994元   │58,000元  │
├─┼────┼────────┼────────┼──────┼─────┼──────┼─────┤
│ 5│張 志 弘│94.11.14-98.1.2 │95年1月-97年11月│271,876元   │2,000元   │269,876元   │90,000元  │
├─┼────┼────────┼────────┼──────┼─────┼──────┼─────┤
│ 6│楊 佳 樺│94.5.23-97.11.15│95年1月-97年9月 │309,378元   │2,000元   │307,378元   │103,000元 │
├─┼────┼────────┼────────┼──────┼─────┼──────┼─────┤
│ 7│張 竣 龍│94.10.3-97.11.15│96年5月-97年9月 │74,007元    │2,000元   │72,007元    │25,000元  │
├─┼────┼────────┼────────┼──────┼─────┼──────┼─────┤
│ 8│蘇 唐 民│94.5.16-97.11.15│94年8月-97年10月│237,184元   │2,000元   │258,887元   │87,000元  │
├─┼────┼────────┼────────┼──────┼─────┼──────┼─────┤
│ 9│邱 俊 榮│94.5.2-98.1.2   │94年5月-97年11月│422,318元   │2,000元   │420,318元   │141,000元 │
├─┼────┼────────┼────────┼──────┼─────┼──────┼─────┤
│10│陳 建 宏│95.11.1-98.4.10 │95年12月-98年2月│196,465元   │2,000元   │194,465元   │65,000元  │
├─┼────┼────────┼────────┼──────┼─────┼──────┼─────┤
│11│劉 育 精│94.5.5-98.1.2   │95年4月-97年11月│196,207元   │2,000元   │194,207元   │65,000元  │
├─┼────┼────────┼────────┼──────┼─────┼──────┼─────┤
│12│王 獻 群│94.5.5-97.11.15 │94年7月-97年9月 │485,893元   │2,000元   │483,893元   │162,000元 │
├─┼────┼────────┼────────┼──────┼─────┼──────┼─────┤
│13│蔡 東 諺│94.2.21-98.1.2  │95年4月-97年11月│128,491元   │2,000元   │126,491元   │43,000元  │
├─┼────┼────────┼────────┼──────┼─────┼──────┼─────┤
│14│張 嘉 仁│94.5.18-97.10.22│94年6月-95年12月│339,379元   │2,000元   │337,379元   │113,000元 │
├─┼────┼────────┼────────┼──────┼─────┼──────┼─────┤
│15│謝 志 雄│94.1.1-97.11.15 │94年2月-97年9月 │912,522元   │2,000元   │936,424元   │313,000元 │
├─┼────┼────────┼────────┼──────┼─────┼──────┼─────┤
│  │總計金額│      ／        │       ／       │4,470,300元 │   ／     │4,430,300元 │   ／     │
└─┴────┴────────┴────────┴──────┴─────┴──────┴─────┘

司法院資訊處製作；財團法人民間司法改革基金會備份。
